【裁判字號】    92,上,39
【裁判日期】    920923
【裁判案由】    履行契約
【裁判全文】
臺灣高等法院臺南分院民事判決  九十二年度上字第三九號    Ｋ
      上  訴  人
      即被上訴人  朋德股份有限公司
      法定代理人  戊  ○○○
      訴訟代理人  陳  松  棟  律師
      複  代理人  甲  ○  ○  住台北市中山區○○○路○段九六號Ｎ八一一室
      被上訴人即
      上  訴  人  宏遠興業股份有限公司  設台南縣山上鄉明和村二五六號
      法定代理人  丙  ○  ○  .
      訴訟代理人  林  華  生  律師
右當事人間請求履行契約事件，兩造對於中華民國九十一年十二月十九日臺灣臺南地
方法院九十年度重訴字第七二二號第一審判決各自提起上訴，本院於民國九十二年九
月九日言詞辯論終結，茲判決如左：
    主    文
原判決關於命上訴人宏遠興業股份有限公司給付超過新台幣壹佰玖拾萬柒仟肆佰參拾
陸元部分，及該部分假執行之宣告，暨命上訴人宏遠興業股份有限公司負擔該部分訴
訟費用之裁判均廢棄。
右開廢棄部分，上訴人朋德股份有限公司在第一審之訴駁回。
宏遠興業股份有限公司其餘上訴駁回。
朋德股份有限公司上訴駁回。
第一審關於命負擔訴訟費用部分，及第二審訴訟費用關於宏遠興業股份有限公司上訴
部分，由上訴人朋德股份有限公司負擔三分之二，餘由上訴人宏遠興業股份有限公司
負擔。第二審訴訟費用關於朋德股份有限公司上訴部分，由上訴人朋德股份有限公司
負擔。
    事    實
甲、上訴人即被上訴人朋德股份有限公司方面：
一、聲明：
    (一)原判決不利於上訴人朋德股份有限公司之部分廢棄。
    (二)右開廢棄部分，被上訴人宏遠興業股份有限公司應給付上訴人朋德股份有限公
      司新台幣三百五十九萬一千元，及自民國九十年十一月九日起至清償日止，按
      年息百分之五計算之利息。
    (三)上訴人朋德股份有限公司願供擔保，請准宣告假執行。
    (五)被上訴人即上訴人宏遠興業股份有限公司之上訴駁回。
    (四)訴訟費用由被上訴人宏遠興業股份有限公司負擔。
二、陳述：除與原判決記載相同者，茲引用之外，補稱：
（一）本件事實經過：
      本件事實之經過，兩造前此均已各有陳述，大致為：被上訴人兼上訴人宏遠興
      業股份有限公司（以下稱宏遠公司）之織布廠，有大量用水之情形。於八十七
      年間起，宏遠公司與上訴人兼被上訴人朋德股份有限公司（以下稱朋德公司）
      開始接洽，並進一步簽訂合約，由朋德公司以其在生物處理法回收再利用廢水
      之專業知識、技術，為宏遠公司規劃設計生物處理法回收再利用廢水系統，並
      由朋德公司提供、安裝生物處理法回收再利用之機電設備，然後再就安裝機電
      設備完成之整個生物處理法回收再利用廢水系統，進行試車。嗣至九十年五、
      六月間，兩造間對於生物處理法回收再利用廢水系統之運作，發生：進流水是
      否妥當控管？何時能完成試車？試車期間藥劑費用由何人負擔或何時支付？等
      等爭議，宏遠公司於九十年六月二十二日發函予朋德公司終止合約。但據宏遠
      公司公司自承，本生物處理法回收再利用廢水系統，於九十年六月以後，迄今
      仍使用正常。
（二）按本件被上訴人宏遠興業股份有限公司（以下均稱為被上訴人宏遠公司），於
      九十年五月十六日召開其所謂之「織二廠生物回收工程合約驗收會議」（以下
      稱五月十六日會議），對於兩造間之權利義務關係為何，至為重要。茲針對五
      月十六日會議之有關情形，綜合敘明如左：
    (一)被上訴人宏遠公司與上訴人朋德公司間，為兩造間契約履行有關試車工作問題
      ，曾於九十年四月十一日，召開織二生物廢水回收檢討會，在該次會議，被上
      訴人宏遠公司丁○○總經理（即代表被上訴人宏遠公司簽訂本件合約之人）原
      提案，希望於九十年四月十日前，達到出水量八○○噸／日ＣＯＤ㎎／Ｌ以
      下，兩造於會議中討論，作成會議記錄，其結論記載為：九十年五月十五日前
      達到被上訴人宏遠公司丁○○總經理所設定之回收水質初步目標，即織二廠出
      水量八○○噸／日ＣＯＤ㎎／Ｌ以下（參見上證四）。但此一九十年四月十
      一日會議記錄所載，預期於九十年五月十五日達到上開目標，上訴人朋德公司
      鑒於被上訴人宏遠公司對於水質控管尚有諸多問題有待解決，因此並未在會議
      記錄上簽名（參見上證七被上訴人宏遠公司職員乙○○傳真紀錄影本）；上訴
      人朋德公司並於會議隔日九十年四月十二日即致函被上訴人總經理丁○○，詳
      細說明情況，並預計最慢亦會在九十年五月三十一日之前達到其設定之目標值
      （參見上證五）。
    (二)上訴人朋德公司，確已於九十年五月二十八日，達到且遠超過上訴人朋德公司
      上開承諾之目標值，即出水量九三一噸／日ＣＯＤ㎎／Ｌ以下以下（參見上
      證六，織布回收水處理廠水質測驗日報表），故織二廠系統成果達成兩造約定
      之目標值屬實。
    (三)事實上，被上訴人宏遠公司，從九十年五月十八日起，至九十年六月二十二日
      表示終止合約之時止，於此一期間內，被上訴人宏遠公司擅自提高其排入廢水
      之導電度至六○○以上（參見上證三）（違反被上訴人宏遠公司於九十年四月
      十一日會議中所為降至四六○以下之承諾），又其廢水進水量於九十年六月十
      三日則提升至一千九百三十八噸。被上訴人宏遠公司此二項行動（提高廢水導
      電度、提高進水量），足以顯見被上訴人宏遠公司在此一期間內（九十年五月
      十八日起至六月二十二日止），有違反其承諾以測試本系統穩定性之情形，其
      測試結果，獲得本系統之運轉成效始終呈現穩定提升之結果（九十年六月八日
      ，ＣＯＤ降解至三○㎎／Ｌ以下；六月十三日，水量達一千九百三十八噸），
      被上訴人宏遠公司乃於九十年六月二十二日終止與上訴人朋德公司之合約。
    (四)在五月十六日會議中，被上訴人宏遠公司要求上訴人朋德公司提出所謂之「處
      理對策」（嗣上訴人朋德公司於九十年五月二十五日，提出階段說明書）（參
      閱原證十五）。實際上，本生物回收廢水處理系統，在兩造於九十年四月十一
      日之會議後，經兩造之努力，其狀況甚為良好，系統運轉成效顯著，有如上述
      ，於九十年五月十六日之際，並無任何應為特別處理或提出處理對策之必要；
      在五月十六日會議中，被上訴人宏遠公司要求上訴人朋德公司提出所謂之「處
      理對策」，實屬無端刁難。上訴人朋德公司對被上訴人宏遠公司此一提出處理
      對策之要求，並不苟同，惟為維持雙方之合作關係，避免可能之疑慮，上訴人
      朋德公司仍於上開時間提出階段說明書予被上訴人宏遠公司參酌，並在階段說
      明書內，詳述各個不同階段之分析數據，且對被上訴人宏遠公司頻頻發生進流
      水質違反約定（最低限度亦有違九十年四月十一日會議之承諾）之問題，指導
      被上訴人宏遠公司往後應如何做好控管工作，並對後續作業作明確之交代。
    (五)在被上訴人宏遠公司所製作之五月十六日會議紀錄中，其結議事項２議案（內
      容載明無限定試驗期間試車．．．．）可證明下列事實：
      1.原證二第六條違約條款第二項「乙方在工程進行時，除不可抗拒之因素外不
        得停止後續工程，應繼續將工程至試車完成止。」此與被上訴人宏遠公司在
        上開五月十六日會議記錄中所載之無限定試驗期間說法一致。足見兩造簽訂
        合約當時，針對本案係全國首座生物法回收處理系統，需要突破、克服種種
        未知難題，因此特別約定試車驗收無時間上之限制，此係兩造共識之事實。
      2.若非試車驗收無限定期限，而為如被上訴人宏遠公司所主張之工期四十五日
        ，則被上訴人宏遠公司於其所謂四十五日工程期限屆滿時，原得立即主張舉
        行驗收會議，無法驗收即終止合約；或最低限度亦得於其所謂四十五日工期
        屆滿時，以發函催告、舉行報告會議或檢討會議等方式，主張其權利。然而
        被上訴人宏遠公司於其所謂工期四十五日屆滿時，完全沒有類似之行動；嗣
        後長達年餘之期間內，亦無任何行動；甚且無任何關於「違反工期、違反試
        車期間」之口頭或書面主張。被上訴人宏遠公司至九十年六月二十二日系統
        成效最彰顯、最穩定時期，始寄出存証信函終止合約，何以如此？其理甚明
        （更可議者，被上訴人宏遠公司於其發函終止合約後之六月二十五日，尚簽
        收上訴人朋德公司之進場藥劑）。
      3.據五月十六日會議紀錄記載，有關藥劑費被上訴人宏遠公司願再付至九十年
        六月底，超出期限費用由上訴人朋德公司負責，此九十年六月底之期限尚未
        屆至，被上訴人宏遠公司卻急於九十年六月二十二日發函終止合約，藥劑費
        及證一、二之尾款，完全不予以支付，被上訴人宏遠公司以此賴帳之動機甚
        明。
      4.本系統於九十年五月二十八日達到預定目標值後，其成效並持續穩定上升，
        被上訴人宏遠公司因而繼續提高進水量，但截至六月二十五日止，被上訴人
        宏遠公司自最高紀錄亦僅能提供一千九百三十八噸之進水量，而未能提供合
        約約定之二千六百噸之進水量。被上訴人宏遠公司未能提供足量之進水量（
        二千六百噸），何來驗收而上訴人朋德公司不通過之情事？另由被上訴人宏
        遠公司之營業收入與營收年增率變化而言，自九十年七月起，被上訴人宏遠
        公司之營業額大幅下降，此乃被上訴人宏遠公司於九十年六月間即可預知之
        情事，顯然被上訴人宏遠公司係評估其營業狀況，根本無法再提供兩造於八
        十八年間簽訂合約約定之水量二千六百噸，供上訴人朋德公司試車驗收。若
        非如此，被上訴人宏遠公司對於五月十六日之會議記錄中，自訂之六月底之
        期限，及期限過後費用由上訴人朋德公司負責，如此可以輕鬆免費坐享廢水
        處理及回收水經濟效益等利己優厚條件下，依常理，有十分足夠的機會來證
        明上訴人朋德公司能否通過水量二千六百噸之合約驗收標準，何需迫不及待
        於六月二十二日即終止合約。
    (六)綜上所述，上訴人朋德公司於整個試車作業中，始終遵守合約約定及誠信之原
      則，從無違約之情事發生。合約中約定之水量二千六百噸，係上訴人朋德公司
      所規劃設計之廢水回收處理系統預定達到之日處理水量；但亦需被上訴人宏遠
      公司該提供二千六百噸日出水量供廢水回收處理系統處理，始有上訴人朋德公
      司之試車驗收是否可能通過可言。本件截至九十年六月二十二日，被上訴人宏
      遠公司片面終止合約，禁止上訴人朋德公司員工進場作業為止，被上訴人宏遠
      公司從未履行提供二千六百噸水量之條件，竟聲稱上訴人朋德公司未依合約達
      成，自有未合。查依民法第一百零一條第一項規定，被上訴人宏遠公司以終止
      合約，且事實上拒絕上訴人朋德公司人員進場之方式，阻礙上訴人朋德公司達
      成合約約定之驗收條件，則該驗收條件應視為既已完成，被上訴人宏遠公司自
      應支付原證一、二之合約尾款。
（三）本件相關爭點：
    (一)工期是否為四十五工作天？
    (二)兩造間承攬合約是否已完成？
    (三)在生物處理法回收再利用廢水系統之試車期間，宏遠公司是否應控管其排放之
      進流水？
    (四)宏遠公司有無以不正當方法，使朋德公司無法達成合約所訂之驗收條件（即兩
      造間於八十八年三月二日簽訂之織一、二廠廢水回收再利用處埋設備按裝工程
      合約第二十一條第（二）點所列可回收水量二六○○立方公尺、ＣＯＤ三○／
      Ｌ以下、回收率九○％以上、ＰＨ值七．○正負○．二、導電度三○○至四六
      ○）？
    (五)在生物處理法回收再利用廢水系統之試車期間，宏遠公司是否應負擔藥劑費用
      ？
    經查：
    (一)工期是否為四十五工作天？
      1.本件如引用八十八年三月二日簽訂之織一、二廠廢水回收再利用處理設備按
        裝工程合約有關工期之字面約定，認定工期為四十五工作天，顯然與該合約
        之約定真意不符。此可由兩造間自簽約之始，以至機電設備安裝完成之時，
        再至其後之進行試車階段時，為履行合約之互動，含付款、工程進度、解決
        本系統問題時之處理方法，得其明證。本件兩造間，對於生物處理法回收再
        利用廢水系統之機電設備之安裝，有訂定四十五工作天之期限，朋德公司於
        此期限內，已成機電設備之安裝，未有違約逾期問題；宏德公司對於機電設
        備之安裝未有違約逾期問題，亦從未有異議。但對於生物處理法回收再利用
        廢水處理系統之試車，兩造則未訂定確定之期限；宏遠公司援引所謂之四十
        五工作天，作為包括試車期間在內之期限，實屬無據。
      2.兩造各向鈞院提出列為證據之「宏遠公司織布廢水回收工程進度表」，其中
        除第３項硬體安裝時間自八十九年三月十五日起至四月三十日止，共計四十
        七日之外；在第３項之前尚有第１項土木工程、第２項試漏，在第３項之後
        尚有空白試車、生物馴養期、生物活性調整期、連續流處理、最適化處理操
        作參數調整期及驗收等共五項。此「宏遠公司織布廢水回收工程進度表」所
        列內容，可見宏遠公司所謂工期四十五工作天，並非真實。
      3.在「宏遠公司織布廢水回收工程進度表」所預定之八十九年七月十五日，尚
        未完成本件試車，未達到驗收，其緣由甚多（詳見以下敘述），並非僅以本
        「宏遠織布廢水回收工程進度表」，為量定兩造是否有違約、逾期之唯一標
        準。(4)兩造間既無以四十五工作天為工期之約定，宏遠公司以朋德公司違反
        工期為理由，主張終止合約，不使朋德公司繼續完成後續試車工作，即為故
        意以不正當方法阻止條件成就，宏遠公司仍應支付合約尾款。
    (二)兩造間承攬合約是否已完成？
      1.迄至九十年六月二十二日宏遠公司發函終止合約之日止，或宏遠公司實際阻
        止朋德公司人員進入本生物處理法回收再利用廢水系統之九十年六月二十五
        日止，兩造間未曾進行驗收，兩造間之承攬合約，尚未完成。雖然如此，但
        朋德公司為宏遠公司所規劃設計、安裝機電設備、進行生物馴養、調整之生
        物處理法回收再利用廢水系統，至九十年五、六月間，已實質成功，其未能
        完成驗收手續，係因宏遠公司在進流水之控管上未能配合所致。
      2.查本件生物處理法回收再利用廢水系統，經宏遠公司於九十年六月二十二日
        發函朋德公司終止合約後，據宏遠公司自承，其後運作良好。按宏遠公司本
        無以生物處理法回收再利用廢水之專業知識技術或能力經驗（宏遠公司固自
        稱其於生物處理法處理廢水，原即具有經驗云云，但宏遠公司之生物處理廢
        水，僅係將廢水作簡易處理後，予以排放之一般處理，與處理後回收再利用
        ，大相逕庭），因而於八十七年間，宏遠公司始與朋德公司簽約，進行規劃
        設計、機電設備安裝及生物馴養、調整等試車；嗣至九十年六月間，於宏遠
        公司仍對朋德公司之知識、技術大加質疑之際，突然終止合約，然而於終止
        合約後，該生物處理法回收再利用廢水系統，竟能運作良好，由此一宏遠公
        司嗣後可自行將運作系統之事實，可見於九十年六月間，由朋德公司所負責
        之生物處理法回收再利用廢水系統，實質上已達成功階段，至為明顯。
      3.宏遠公司所謂其嗣後係以自有之菌種、自有之藥劑，以運作及維持本生物處
        理法回收再利用廢水系統，是否屬實，朋德公司不得而知。惟僅由宏遠公司
        已能順利接續本生物處理法回收再利用廢水系統之事實，可見朋德公司原有
        之規劃設計、所安裝之機電設備等，均極良好，符合合約之要求。
      4.至宏遠公司所稱，其曾將本回收廢水系統之部分流程加以改作等情，是否屬
        實，朋德公司不得而知。若宏遠公司確將本回收廢水系統之部分流程加以改
        作，而本回收廢水系統仍能正常運作，則該改作乃無關重要事項，並不妨礙
        朋德公司對本生物處理法回收再利用廢水系統之原規劃設計，亦不能因此即
        抹殺朋德公司之功能。
    (三)在生物處理法回收再利用廢水系統之試車期間，宏遠公司是否應控管其排放之
      進流水？
      1.兩造間於八十八年三月二日簽訂之織一、二廠廢水回收再利用處理設備按裝
        工程合約第二十一條第（一）點，載有織布一、二廠設計進流廢水水質如下
        ：處理水量二六○○立方公尺，ＣＯＤ四五○㎎／Ｌ，ＰＨ值七．二。查上
        開條文上所謂之進流廢水，即宏遠公司織布廠所使用過、進入生物處理法回
        收再利用廢水系統處理之廢水，宏遠公司當然應控管其排放之進流水。若非
        宏遠公司無須控管其排放之進流水，本回收系統絕無成功之望。前此，朋德
        司公司所稱未有約定等語，係指就「如宏遠公司未控管其排放之進流水，未
        有約定應如何處置」之意，並非因此即改變兩造間之合約約定。
      2.查兩造間於八十八年三月二日簽訂之織一、二廠廢水回收再利用處埋設備按
        裝工程合約第二十一條第（一）點，所載織布一、二廠設計進流廢水水質：
        處理水量二六○○立方公尺，ＣＯＤ四五○㎎／Ｌ，ＰＨ值七．二，宏遠公
        司於本件生物處理法回收再利用廢水系統之試車期間，始終未能控管妥當，
        其詳如下：
        (1)證人即宏遠公司之總經理丁○○，亦證實宏遠公司有使黑油流入生物處理
          法回收再利用廢水系統之事實。
        (2)兩造間於九十年四月十一日之檢討會議，尚提及油水分離設施，且宏遠公
          司於九十年四月十五日施作油水分離設備屬實，為宏遠公司所不否認。
        (3)本件卷附各水質監測報表，其中進流水部分，其水量未能保持二六○○立
          方公尺，ＣＯＤ四五○㎎／Ｌ，ＰＨ值七．二。
      3.查在宏遠公司織布廠之實際運作中，欲將其廢水保持在水量二六○○立方公
        尺，ＣＯＤ四五○㎎／Ｌ，ＰＨ值七‧二，乃不易處理之事項（因為廢水水
        量，與織布廠織布機開機台數有關，若織布廠織布機開機台數較少，水量即
        較少，難以強求；又ＣＯＤ數值、ＰＨ值，因織布機所織布種經常不同，亦
        時有高低，難以始終保持一定數值。但廢水水量之多寡，廢水中之ＣＯＤ數
        值、ＰＨ值，確實足以影響本系統之運作），對於如何控管水量、水質，在
        朋德公司試車期間，一再與宏遠公司溝通；宏遠公司則始終控制不良。
      4.上述水量二六○○立方公尺部分，係併就宏遠公司之織一廠、織二廠之廢水
        計算，本件兩造迄未進入處理織二廠之階段，水量未有二六○○立方公尺之
        多。上開有關水量之敘述，僅係就合約約定而作說明。
    (四)宏遠公司有無以不正當方法，使朋德公司無法達成合約所訂之驗收條件（即兩
      造間於八十八年三月二日簽訂之織一、二廠廢水回收再利用處理設備按裝工程
      合約第二十一條第（二）點所列可回收水量二六○○立方公尺、ＣＯＤ三○㎎
      ／Ｌ以下、回收率九○％以上、ＰＨ值七．○正負○．二、導電度三○○至四
      六○）？
      1.查如本狀(二)之3.所述，以及朋德公司前此之陳述，宏遠公司應控管其進流水
        之水量、水質。如宏遠公司未控管其進流水之水量、水質，足以使朋德公司
        無法達到上開合約所訂之驗收條件，甚至足以造成整個生物處理法回收再利
        用廢水系統中之生物死亡、活性降低等，誠為事實。
      2.在合約所訂之驗收條件中之水量部分，由於本件尚在處理織二廠廢水階段，
        尚未併及於處理織一廠廢水階段，宏遠公司之進流廢水，從未達到每日二六
        ○○立方公尺之多，則本生物處理法回收再利用廢水系統，所處理之水量，
        未達每日二六○○立方公尺，自屬當然，未可歸責於朋德公司。又在水質部
        分，由於與進流水有關，亦與生物馴養、調整有關，至九十年四月、五月、
        六月間，本生物處理法回收再利用廢水系統，確實已有良好之成效（即使宏
        遠公司亦承認，本回收系統曾於九十年五月二十八日達到ＣＯＤ四八㎎／Ｌ
        、九十年六月八日達到ＣＯＤ三○㎎／Ｌ以下），從上述數值，可見本回收
        系統，再稍假以時日，將能順利達成合約驗收條件。
      3.宏遠公司於九十年六月二十二日，發函終止合約，於九十年六月二十五日，
        事實上拒絕朋德公司人員進入生物處理法回收再利用廢水系統操作，使朋德
        公司不能繼續試車，即係以不正當方法阻止朋德公司達成驗收條件。
      4.宏遠公司以所謂朋德公司已逾工期四十五工作天，而終止合約，並非正當之
        理由，詳見前述。
      5.宏遠公司以所謂朋德公司已逾「宏遠公司織布廢水回收工程進度表」所預定
        之八十九年七月十五日期限，而終止合約，亦非正當之理由，蓋在該「宏遠
        公司織布廢水回收工程進度表」所預定之進度中，有關生物之馴養、調整，
        均與宏遠公司公司之進流水控管有關，因宏遠公司進流水控管所致進度之延
        誤，並不可歸責於朋德公司，宏遠公司不得以此為理由終止合約。
      6.宏遠公司以所謂之九十年五月十六日驗收會議結論，指摘朋德公司未提出處
        理對策為由，而終止合約，亦非正當之理由，蓋在兩造間有關驗收之程序，
        未曾明文約定，由宏遠公司片面召開驗收會議，已嫌無據（且據宏遠公司所
        作之紀錄，載為「織二驗收紀錄」，更為無稽）；而宏遠公司片面要求朋德
        公司提出之「處理對策」為何？殊不明確，朋德公司嗣由鍾延春先生提出之
        「階段說明書」，是否即不符合兩造間合約之約定？亦未見明朗。宏遠公司
        以朋德公司未依九十年五月十六日驗收會議結論處理，而終止合約，並無理
        由。
      7.如上開4.、5.、6.所述，宏遠公司所主張終止兩造合約，實無終止之權。宏
        遠公司無故拒絕朋德公司繼續履行合約，朋德公司固不能任意推斷其意何在
        ，但宏遠公司所為為不正當，自已明顯。
    (五)在生物處理法回收再利用廢水系統之試車期間，宏遠公司是否應負擔藥劑費用
      ？參酌相關合約約定，宏遠公司前此對於藥劑費用之帳務、稅務處理事實，以
      及試車期間所處理回收廢水之利益係歸於宏遠公司等事實，可見試車間之藥劑
      費用，應由宏遠公司負擔。
三、證據：除援用第一審所提證據外，補提宏遠公司織布廢水工程進度表影本一紙、
    統一發票影本（即第四期款即設備安裝完成款）一紙、九十年一至六月份織二廠
    廢水生物回收處理廠進流水導電度分析表影本一紙、九十年四月十一日織二生物
    廢水回收檢討記錄影本一紙、九十年四月十二日上訴人致被上訴人葉總經理函影
    本一份、織布回收水處理場水質檢測日報表影本一份、被上訴人宏遠公司職員乙
    ○○傳真記錄影本一紙為證，並聲請訊問證人丁○○、乙○○。
乙、被上訴人即上訴人宏遠興業股份有限公司方面：
一、聲明：
    (一)原判決關於被上訴人宏遠興業股份有限公司敗訴部分廢棄。
    (二)右開廢棄部分，上訴人朋德股份有限公司於第一審之訴及其假執行之聲請均駁
      回。
    (三)駁回上訴人朋德股份有限公司之上訴。
    (四)第一、二審訴訟費用均由上訴人朋德股份有限公司負擔。
    (五)上訴人上訴部分，如判決不利於被上訴人宏遠興業股份有限公司，請准供擔保
      以免假執行。
二、陳述：除與原判決記載相同者，茲引用之外，補稱：
（一）按本件上訴人在原審起訴時，列被上訴人之總經理丁○○為法定代理人，被上
      訴人亦以丁○○為法定代理人應訴，嗣原審法院依職權查知董事長係丙○○，
      乃命雙方補正，才改列丙○○為被上訴人之法定代理人者，是以本件在原審，
      並無所謂承受訴訟之問題，合先敘明。
（二）先釐清事實經過：
    (一)緣被上訴人公司之織布廠，均使用噴水式織布機（以水力織布），織一廠有布
      寬一九○公分之噴水式織布機三九○台，每天用水量約一六○○立方公尺，織
      二廠有布寬二三○公分之噴水式織布機二三六台，每天用水量約一○○○立方
      公尺，兩廠合計每天用水量約高達二六○○立方公尺左右，因用水量浩大，為
      節省成本，被上訴人早就以化學法處理廢水再回收使用，其方式為以織一廠排
      出之廢水經化學處理後，再於水槽中，按化學法處理過之水四分之二、軟水四
      分之一、純水四分之一之比例混合，供給織一廠及織二廠兩個織布廠，依此循
      環處理回收使用。
    (二)上訴人朋德公司於八十七年七月間，向被上訴人宏遠公司推介以生物法處理再
      回收使用，謂此化學法處理成效較佳，且更經濟云云。兩造間遂於八十七年七
      月廿七日簽訂「織布廢水回收再使用處理系統工程規劃與設計」合約書（即原
      審第一卷第六十八頁「被證一」，當時上訴人朋德公司名稱為鴻華科技股份有
      限公司，代表人林陳富），先由上訴人朋德公司作織二廠廢水回收再使用之試
      驗，以及規劃設計，以供被上訴人宏遠公司評估。包括回收處理場施工指導、
      試車技術輔導與人員培訓，其回收水質標準定為：ＰＨ：７．０±０．２，導
      電度：３００～４６０，ＣＯＤ㎎／Ｌ。迨完成試驗及規劃，上訴人朋德公
      司於八十七年十月八日提出試驗成果報告，即「宏遠興業股份有限公司織布廠
      廢水回收處理試驗與回收處理場流程規劃」（原審第一卷第七十三頁「被證二
      」），表示可使織二廠廢水回收處理場試驗系統之ＣＯＤ降解成效維穩定狀態
      ，且回收水ＣＯＤ濃度均可達到小於㎎／Ｌ之要求標準，預計回收率能達95
      ％以上，維護正常生物處理操作系統之費用，估算為：菌種維護費每立方公尺
      一點五元，電力費每立方公尺二點七元，其他（含Ｃａｒｒｉｅｒ維護、殺菌
      劑及濾材維護）每立方公尺一點○元，合計為每立方公尺五元二角。嗣上訴人
      公司因更名為朋德股份有限公司，代表人戊○○○，乃於八十八年九月六日以
      上訴人更名後之名稱及代表人補訂「織布廢水回收再使用處理系統工程規劃與
      設計」一份（原審卷第一卷第廿四頁「原證二」），其內容與「被證一」八十
      七年七月廿七日同一名稱之合約書完全相同，故「原證二」與「被證一」為同
      一契約，並非「被證一」外之另一新約，關此業經上訴人承認而釐清（原審第
      一卷第一四九頁上訴人九十年十二月二十七日民事起訴理由續二狀一之１）。
    (三)被上訴人宏遠公司因見上訴人朋德公司之試驗成果報告，頗符經濟效益，才決
      定織一廠及織二廠之回收使用水，全部委由上訴人朋德公司改以生物法處理，
      於是兩造於八十八年三月二日簽訂「織一、二廠廢水回收再利用處理設備按裝
      工程」合約書（「證四」），約定承攬總價壹仟零玖拾萬元，土木工程建築結
      構及建造由宏遠公司自行負責，其他回收處理系統硬體設備及試車菌種由朋德
      公司負責（此為朋德公司於八十七年七月廿七日之規劃設計中已訂明者，請參
      閱「證一」合約書條款第一條第三款），朋德公司應於土木工程完工後經宏遠
      公司通知，七日內開始動工，四十五工作天完成，回收再利用水質驗收標準為
      ：(1)可回收水量：二六○０立方公尺（每日）×○．九＝二三五○立方公尺（
      每日）（即每天二千三百五十立方公尺）；(2)ＣＯＤ（即化學需氧量）㎎／
      Ｌ以下；(3)回收率90％以上；(4)ＰＨ值（酸檢度）７．０±０．２；(5)導電度
      ：３００～４６０：如無法達到上開回收再利用處理水驗收條件標準，尾款即
      承攬總價三成，無法給付，驗收時如發現品質不符要求，朋德公司應於宏遠公
      司公司指定時間內改善完成，逾期未改善完成時，宏遠公司得不經催告逕自處
      理（請參閱上開合約第五條「工期」、第七條「承攬總價」、第八條「付款辦
      法」第六款，以及第十條「驗收」第二款與第二十一條「驗收條件」等之約定
      ）。
    (四)朋德公司為承諾履約期限，於八十九年三月一日自訂「宏遠公司織布廢水回收
      工程進度表」（證五），約定於八十九年七月十五日之前達成驗收之水質標準
      ，詎朋德公司逾期已久仍未能達成，宏遠公司乃於八十九年十一月二日以存證
      信函催告七日內提出合理補償計劃，但朋德公司卻反諉責於宏遠公司未控制穩
      定之進水水質，並要求宏遠公司負擔試車所需之菌種及藥品添加費用，宏遠公
      司再以存證信函一一駁斥，並追究其責任，有兩造往來存證信函（證六、證七
      、證八）可稽；足見宏遠公司在八十九年十一月間已對朋德公司逾期未能達成
      驗收標準，追究其責任，且兩造間就菌種藥劑費之負擔問題，發生爭執。
    (五)自八十八年三月二日兩造簽訂「織一、二廠廢水回收再利用處理設備按裝工程
      」合約書（證四），及朋德公司承諾於八十九年七月十五日以前完成驗收（宏
      遠公司證五即朋德公司上證一）後，至八十九年十二月底將近兩年期間，朋德
      公司一直未能達成回收水質之驗收標準，宏遠公司總經理丁○○乃於九十年一
      月間另指派乙○○參與，積極配合朋德公司完成驗收。詎經三個月之觀察，仍
      未見成效，葉總經理才於九十年三月間暫定較低標準，即每月僅處理回收八百
      噸之水，而水質ＣＯＤ達㎎／Ｌ以下（依合約為㎎／Ｌ）之目標，限朋德
      公司於四月十六日前先行達成，嗣因屆期朋德公司亦未能達成此較低之標準，
      兩造乃在台北召開九十年四月十一日之檢討會議。在該檢討會議中，朋德公司
      要求宏遠公司於四月十五日前完成油水分離設施，並使織二廠排放水之導電度
      降至４６０（依合約宏遠公司本無控管排水之義務），宏遠公司則相對要求朋
      德公司應於五月十五日以前達成上開葉總經理暫定之較低標準目標（朋德公司
      上證四），但此一會議紀錄，朋德公司之鍾博士卻不敢簽字（請參閱朋德公司
      「上證七」，朋德公司鍾博士雖於檢討會議之翌日即四月十二日函葉總經理，
      一再歸罪於排放水質之問題，並要求延至五月卅一日達成葉總經理暫定之目標
      （朋德公司「上證五」），但宏遠公司並未認同其說詞，亦未同意其延期之要
      求，故仍以檢討會議結論之五月十五日以前為觀測基準，而朋德公司在此期間
      處理之水質ＣＯＤ既未達㎎／Ｌ之低標準，遑論合約標準之㎎／Ｌ（請參
      閱宏遠公司「證十五」水質檢測日報表及彙總表）。此為再於九十年五月十六
      日召開「織二生物回收工程合約驗收案」會議（即宏遠公司證九）之原由。
    (六)九十年五月十六日之驗收協調會議達成兩項決定，第一，關於逾期尚未能達成
      驗收標準問題，決定朋德公司應於九十年五月廿五日以前提出新處理對策及期
      限，否則宏遠公司得終止合約。第二，關於試車期間之藥劑費負擔問題，如朋
      德公司依限提出新對策，其實際負責人鍾博士並應親自參加五月廿八日之對策
      說明會，宏遠公司願負擔至九十年六月底之藥劑費，否則藥劑費全由朋德公司
      負責（證九）。宏遠公司為慎重起見，特於九十年五月廿三日以存證信函催請
      朋德公司應於五月廿五日中午十二時前提出有效對策供宏遠公司認可，否則依
      工程合約第十條第二項之規定處理（證十）。嗣朋德公司雖於九十年五月廿五
      日提出所謂「朋德公司承攬宏遠興業公司新建織布廠廢水回收再利用處理工程
      階段說明書」，但全係為自己開脫責任，反諉責於宏遠公司未控管排放水質之
      說詞，顯非其應盡承攬責任之新對策，故宏遠公司隨即於同日以傳頁函（證十
      一）加以反駁，並明確告知：「貴公司所提後續處理作業，並沒有符合本公司
      所要求之有效處理作業，請五月廿八日上午十時前至本公司協商、否則本公司
      依五月十六日所協議結果自行處理，請勿自誤。」等語，促其遵限履約
    (七)但朋德公司非但未提出具體可行之新對策，且鍾博士亦未依限到場說明，加以
      自九十年五月十六日之驗收協調會議後月餘，仍未見成效，朋德公司之技術，
      顯已遇瓶頸，宏遠公司不得已才於九十年六月廿二日委請律師正式發函朋德公
      司終止合約，函中敘明：「本公司為達廢水再使用之目的，於八十七年七月廿
      七日委託朋德股份有限公司（當時名稱為『鴻華科技股份有限公司』八十八年
      間變更公司名稱為現在之『朋德股份有限公司』從事織布廢水回收再使用處理
      系統工程規劃與設計，嗣於八十八年三月二日依據該公司規劃之成效，簽訂「
      織一、二廠廢水回收再利用處理設備按裝工程」合約書，約定乙方即朋德公司
      應於土木工程完工後四十五工作天完成，並明定有回收再利用水質驗收標準，
      如無法達成，尾款三成不予給付，驗收時如發現品質不符要求或未依甲方即本
      公司所定條件施工者，乙方應於甲方指定時間內改善完成，逾期末改善完成時
      ，甲方得不經催告逕自處理，所需費用得逕由工程款項中扣抵，如有不足概由
      乙方補足，其因乙方逾期改善所致之其他損失亦由乙方負責賠償（按上開陳述
      係引用合約書第十條「驗收」第二項之規定）。詎朋德公司逾期未能完成驗收
      ，本公司為給朋德公司改善之機會，兩造於本（九十）年五月十六日達成協議
      ，朋德公司應於同年月廿五日以前，提出新處理之對策與期限，否則本公司得
      終止合約，朋德公司鍾博士亦應親自參加五月廿八日上午十時之對策說明會，
      但朋德公司又不把握此一機會，迄未依上開協議履行，本公司已無法再忍受，
      為此請貴律師代為通知終止合約‧‧‧」等語（證十二）。朋德公司接此終止
      合約之信函後，尚辯稱：「三、宏遠公司於九十年五月十六日召開之會議，要
      求本公司於同年月廿五日以前提出新處理對策及期限乙事，其實試車已著有成
      效，所餘為進流水水質之控管，並非對策問題。‧‧‧」又稱：「‧‧‧本公
      司根本無所謂需要提出新處理對策及期限‧‧‧。」云云。
（三）爭點整理：
    (一)有關驗收期限之問題：
      1.查八十八年三月二日工程合約（宏遠公司證四）第五條有「工期」「四十五
        工作天」之約定，第十一條更有「逾期責任」之約定，顯已難謂系爭承攬合
        約無期限之約定。
      2.關此四十五工作天之期限，兩造間固有爭執，朋德公司主張係指硬體工程而言，
        不包括驗收期限在內云云，但朋德公司於八十九年三月一日自行訂定「宏遠
        公司織布廢水回收工程進度表」（宏遠公司證五即上證一），以為履約期限
        之承諾，其中表示驗收期限為八十九年七月十五日以前，此進度表已由朋德
        公司在鈞院提出（即其「上證一」），自不容朋德公司否認，故縱認四十五
        工作天係指硬體工程而言，但八十九年七月十五日以前驗收完成之承諾，朋
        德公司亦不能不遵守，朋德公司主張試車驗收無時間上之限制云云，與事實
        不符，又違反情理。
      3.因朋德公司逾越八十九年七月十五日驗收期限，猶遲遲未能達成驗收水質標
        準，宏遠公司即於八十九年十一月二日及十一月十七日發函催告並追究責任
        ，有山上郵局第廿九號及第三十號存證信函（宏遠公司證六、及證八）可證
        ，已如(乙)之(四)所述，朋德公司謂宏遠公司一直無任何違反工期、違反試車期
        間之口頭或書面主張云云，亦與事實不符。
      4.至於「原證二」（即宏遠公司證一、證二）「織布廢水回收再使用處理系統
        工程規劃與設計」合約書，係宏遠公司委託朋德公司從事試驗規劃設計之合
        約，並非系爭承攬合約（宏遠公司證四）本身，朋德公司以其中第六條「違
        約條款」第二項「乙方在工程進行時，除不可抗拒之因素外不得停止後續工
        程，應繼續將工程至試車完成為止。」等語之約定，指係驗收無期限，惟姑
        不論朋德公司係移花接木，以試驗規劃合約，移為承攬合約本身適用，已屬
        引用錯誤，況該條款本身文義，係指朋德公司不得中途無故停工之意，尚難
        指係試車無期限。
      5.次查九十年五月十六日驗收案會議記錄（宏遠公司證九）其中「２、無限定
        試驗期間試車，其藥劑試驗費如何計算？」一語，係一種議案，並有宏遠公
        司向朋德公司質疑之意思，其真意為因朋德公司一直在試車階段，無限制耗
        費高額藥劑費，而要求由宏遠公司負擔，故應有個明確之決定之意，而因有
        此議案，才有如朋德公司於五月廿八日上午十時之前提出新對策，宏遠公司
        願負擔藥劑費至九十年六月底之決定。朋德公司斷章取義，並移花接木，指
        稱系爭承攬契約（宏遠公司證四，八十八年三月二日工程合約書）無驗收時
        間之限制云云，顯不足採。
    (二)承攬工作是否完成之問題：
      1.八十八年三月二日之工程合約（宏遠公司證四號），朋德公司承攬工作之範
        圍，包括宏遠公司之織一廠及織二廠之廢水回收再利用處理，然朋德公司對
        織一廠部分之廢水回收處理，根本尚未著手。
      2.織二廠部分，回收再利用水質，其ＣＯＤ從未達至㎎／Ｌ以下，導電度則
        均超出四六○以上，有水質檢測日報表及彙總表（證十五）可證，故朋德公
        司尚未達驗收條件，至為明確。朋德公司主張九十年五月二十八日ＣＯＤ達
        ㎎／Ｌ，曇花一現而已，且距離㎎／Ｌ尚遠。朋德公司又主張九十年六
        月八日ＣＯＤ降至㎎／Ｌ，僅當日早上測試時，顯現一次而已，該日平均
        ＣＯＤ為㎎／Ｌ暉，距離㎎／Ｌ亦遠，尤無所謂「呈現穩定提昇之結果
        」。
      3.朋德公司雖主張宏遠公司終止合約，並拒絕朋德公司人員進廠，阻礙其達成
        合約約定之驗收條件，依民法第一百零一條第一項之規定，應視為驗收條件
        已成就云云。惟查朋德公司自八十八年三月二日承攬系爭工程，姑不論四十
        五工作天之意義如何，至朋德公司自訂承諾完成驗收之八十九年七月十五日
        ，並未達成回收再利用水質驗收標準，即宏遠公司葉總經理，暫定較低標準
        ，使朋德公司在九十年四月十日以前，回收八百噸之水，ＣＯＤ達㎎／Ｌ
        之階段性目標，亦未能達成，嗣於八十九年四月十一日之檢討會議，決議葉
        總經理暫定之標準，於五月十五日以前達成，朋德公司仍未達成，五月十六
        日之織二廠驗收案會議，約定朋德公司應於五月廿五日十二時前提出新處理
        對策，不但未提出，甚至諉責於宏遠公司未能控管廢水水質等無理說詞，且
        因其回收再利用水質又未達約定之驗收標準，宏遠公司乃於六月廿二日為終
        止合約之表示，應屬合法權利之行使，難謂有何不正當行為阻止驗收條件成
        就情事，朋德公司主張應視為驗收條件成就云云，顯無足採。
      4.宏遠公司於終止系爭承攬契約，自行接管處理後，就朋德公司設計安裝之設
        備，作如原審第三卷第十七頁附圖(三)所示之變更，並利用原就以生物法處理
        污水排放之技術（符合環保要求之排放水，非回收使用），投用宏遠公司自
        行研發之藥劑，經一番改進，始逐漸達到回收可使用之標準，朋德公司就宏
        遠公司提出之附圖(一)「被告織布機用水情況」（原審第三卷第十五頁），附
        圖(二)「原告設備配置圖」（同上卷第十六頁），以及附圖(三)「被告目前設備
        配置圖」，已表示無爭執，且承認宏遠公司之污水處理，原即有以生物法處
        理排放在卷（第三卷第九十一頁九十一年六月六日準備程序筆錄），又宏遠
        公司終止契約接管後，所使用之藥劑，與朋德公司所謂「Ｋｎｏｗ  Ｈｏｗ
        」之藥劑，有所不同，亦為朋德公司所不爭，是以宏遠公司終止契約自行處
        理，摸索改進研發所達到回收使用之成效，自非朋德公司完成之工作，朋德
        公司無權攬為己有，況宏遠公司已付朋德公司百分之七十，即新台幣柒佰陸
        拾參萬元，代價不能謂不高。
    (三)關於排放水控管之問題：
      1.八十八年三月二日之工程合約（宏遠公司證四），並無宏遠公司應如何控管
        排放水之約定，其第二十一條第(一)項，係表示織一、二廠設計時所排放廢水
        之水質情況，即ＣＯＤ４５０㎎／Ｌ，ＰＨ值為７．２，並非宏遠公司有控
        管排放廢水水質如上開數據之謂，其文義甚明。而織一廠有布寬一九○公分
        之噴水式織布機三九○台，每日織布之用水量約為一六○○立方公尺，織二
        廠有布寬二三○公分之噴水式織布機二三六台，每日織布之用水量約為一○
        ○○立方公尺，兩廠合計每天用水量約為二六○○立方公尺，故所謂「１、
        處理水量：二六○○立方公尺/日」係每日應處理之水量為二六○○立方公
        尺之意。
      2.朋德公司在原審亦已自認：「（原告是否有要求被告提供水質的標準？）沒
        有，合約並沒有約定被告應提供合乎標準之供水協力義務」等語在卷（原審
        第三卷第一○九頁及第一一○頁）。
      3.再查宏遠公司織一廠（一九○㎝織布廠）與織二廠（二三○㎝織布廠）之用
        水情況如原審第三卷第十五頁之附圖一所示，織一廠之排放廢水以化學法處
        理後，按化學法處理過後之水四分之二，軟水四分之一及純水四分之一之比
        例混合，再提供織一、織二廠使用，朋德公司在試車階段，係以生物法處理
        織二廠之排放廢水。而噴水式織布機所使用之水，對織布機之壽命及所織布
        布料之品質，影響頗鉅，提供織二廠之用水，同樣用在織一廠，宏遠公司為
        自己之利益，應力求提昇使用水之品質才是，豈有故意予以毒化，以陷自己
        於不利之理。朋德公司未能達成驗收標準水質之原因，歸罪於宏遠公司陸續
        將污油、有毒化學供給水廢水等排入，以及擅自提高排入廢水之導電度提高
        云云，顯屬無據，亦違情理！
      4.末查織一廠之織布排放廢水約有一千六百噸，織二廠約有一千噸項，兩廠合
        計為二千六百頤，有如前述。因朋德公司停留在織二廠之廢水處理階段，尚
        未及於織一廠，當然其處理之廢水量尚未達二千六百噸，朋德公司就織二廠
        之排放廢水尚無法處理回收以達驗收標準（尤其是關乎水質好壞之ＣＯＤ）
        ，則織一、二廠之廢水全予處理，當更難達成，朋德公司竟反以宏遠公司未
        提供足量二千六百噸廢水（不是宏遠公司不為提供，係朋德公司尚未能兩廠
        廢水一併處理），以為其未能達成驗收標準之說詞，顯屬奇怪之論調！
    (四)關於菌種藥劑費之負擔問題：
      1.朋德公司於八十七年七月二十七日規劃設計之初，即於「織布廢水回收再使
        用處理系統工程規劃設計」合約書（宏遠公司證一及證二）第一條第三款訂
        明：「織布二廠廢水回收或連同織布一廠回收處理系統工程規劃設計。（土
        木工程建築結構及建造由甲方負責，其回收處理系統硬體設備及試車菌種由
        乙方負責。）」等語，顯示依其規劃設計發包後，硬體設備及試車菌種係由
        承攬人負責。
      2.依朋德公司之規劃設計，由朋德公司自己承攬之系爭工程，即八十八年三月
        二日之織一、二廠廢水回收再利用處理設備按裝工程，其合約書（宏遠公司
        證四）第四條第二款約定「材料」係由承包人負責辦理，而驗收前試車期間
        之菌種藥劑，屬承攬人為完成工作所需之材料，自應由承包人負擔。
      3.但朋德公司未能於其自己承諾期限內，即八十九年七月十五日以前達成驗收
        後，宏遠公司固曾答應負擔九十年一月份起之菌種藥劑費，但宏遠公司於準
        備匯款九十年一、二月份之藥劑費時，發覺朋德公司請求之藥劑費，每月節
        節升高，詳如宏遠公司證十四所示，顯不合理，且與其原先之估算每立方公
        尺為一．五元，多出很多，如宏遠公司照單付費，朋德公司拖延達成驗收標
        準愈久，反可賺取更多之藥劑費，令人不得不懷疑，是否係其設下之錢坑？
        因而上開九十年一、二月份之藥劑費，乃未予匯出，並於九十年五月十六日
        之驗收案會議中，雙方定出朋德公司如於九十年五月二十八日前提出新對策
        ，鍾博士並親自參加九十年五月二十八日上午十時之對策說明會，宏遠公司
        才負擔至九十年六月底之付款條件。
      4.嗣因朋德公司未提出新對策，鍾博士亦未親自參加對策說明會，因付款條件
        未成就，宏遠公司自已無負擔藥劑費之義務（朋德公司提出之原證十五「朋
        德公司承攬宏遠興業公司新建織布廠廢水回收再利用處理工程階段說明書」
        （原證十五），並非新對策，詳如後述）。、
      5.宏遠公司原先答應負擔者，為九十年元月以後之藥劑費，八十九年十二月以
        前者不在內（原審全部計算在內，顯有不合），故朋德公司才自九十年元月
        份起開立統一發票向宏遠公司請款，宏遠公司因既然答應負擔在前，故就朋
        德公司開立之五張統一發票，依正常程序於期限內向稅務機關報稅，但朋德
        公司既未依九十年五月十六日之驗收案會議決議履約，宏遠公司已無負擔藥
        劑費之義務，將來訴訟確定後，宏遠公司確無負擔之義務時，自當依法辦理
        註銷更正，故不能因已完成報稅義務之手續，遽認宏遠公司應負擔該項費用
        ，仍應以兩造間之契約關係為應否負擔之依據。
      6.退而言之，縱依原判決之認定，朋德公司之所謂階段說明書，可視為新對策
        ，宏遠公司所應負擔者，亦只九十年元月份以後之部分，原判決將八十九年
        五月至十二月份之藥劑費，亦令宏遠公司負擔，已有錯誤，且朋德公司超出
        其試驗設計之菌種維護每立方公尺一．五元之估算標準為請求，有違誠信原
        則，原審漏未審酌，亦有未合。
    (五)朋德公司有無提出新處理對策之問題：
      查朋德公司提出之「朋德公司承攬宏遠興業公司新建織布廠廢水回收再利用處
      理工程階段說明書」（即原審第二卷第七六頁「原證十五」）其中「一、階段
      運作處理分析」部分，並非如何達成驗收標準之對策甚明，而「二、後續處理
      作業」部分，僅對宏遠公司之排放水有所要求而已，但合約並無約定宏遠公司
      應提供合乎何種標準之排放水，為朋德公司所自認，且宏遠公司織布廠之排放
      水，係以水力織布之排放水。其雜質含量相當單純，僅織布原料絲被水沖刷所
      掉落之物質而已，與染整布料之高污染水不同，已如上述。宏遠公司係因以水
      力織布，用水量浩大，才須回收再使用，此種噴水織布排放之水，如何以生物
      法處理以達可再使用之標準，為朋德公司承攬系爭工程應完成之義務，且朋德
      公司在承攬之前，已先由宏遠公司付費供其試驗規劃，其試驗成果認為可行，
      雙方才簽訂系爭承攬契約，又如上述，迨朋德公司承攬施作，逾期末能達成驗
      收標準，卻反要求於宏遠公司排放水之改善，則宏遠公司何需花錢委請朋德公
      司施作？再參以朋德公司已自行否認有新對策在前（（二）之(七)末尾部分），
      則朋德公司之「階段說明書」，顯非驗收會議中所要求之新對策，故宏遠公司
      於接朋德公司之所謂「階段說明書」同日，即傳真函覆朋德公司加以辯駁，並
      明確告知「貴公司所提後續處理作業，並沒有符合本公司要求之有效處理作業
      ，請五月廿八日上午十時前至本公司協商，否則本公司依五月十六日所協議結
      果，自行處理，請勿自誤。」（證十一），朋德公司顯未依九十年五月十六日
      驗收會議議決提出新處理對策無疑。
（四）結論：
    (一)關於請求尾款三百四十三萬三千五百元部分：
      朋德公司係八十八年三月二日「織一、二廠廢水回收再利用處理設備按裝工程
      」合約書（證四）為請求，但該合約第八條「付款辦法」第二項第六款規定：
      「全部工程完成，驗收合格，辦妥保固手續後，結清尾款，如無法達到回收再
      利用處理水驗收條件標準（按係指第二十一條規定之「回收再利用水質驗收標
      準」）工程尾款三成，無法給付。」而朋德公司就織一廠部分，根本尚未著手
      施工，是以系爭工程尚未全部完成甚明，況織二廠部分，雖已安裝硬體設備，
      但直至其自行承諾完成驗收之八十九年七月十五日，並未達成驗收水質標準，
      即宏遠公司葉總經理，暫定之較低標準，亦未能依九十年四月十一日檢討會議
      之議決，於同年月五月十五日以前達成，更未依五月十六日之織二廠驗收案會
      議決議，於五月廿五日十二時前提出新處理對策，宏遠公司乃於六月廿二日委
      請律師為終止合約之意思表示，有如上述，則朋德公司得請求尾款之條件，不
      但未曾成就，且合約已由宏遠公司合法終止，朋德公司自無尾款三成之請求權
      可言，此部分原審為朋德公司敗訴之判決，洵無不合。
    (二)關於請求人員培訓費十五萬元部分：
      查此部分朋德公司係以八十七年七月廿七日（亦即八十八年九月六日更名）之
      「織布廢水回收再使用處理系統工程規劃與設計」合約書（即「證一」及「證
      二）第四條第五期款為請求之依據，故朋德公司應完成回收處理場試車技術輔
      導與人員培訓後，始有請求權，但本件朋德公司於八十七年十月八日完成試驗
      規劃，提出試驗規劃報告，即「宏遠公司興業股份有限公司織布廠廢水回收處
      理試驗與回收處理場流程規劃」（證三）後，宏遠公司已決定織一、二廠之廢
      水回收再使用處理工程，均委由朋德公司改以生物法承作，而訂立八十八年三
      月二日之承攬合約（證四），故此部分人員之培訓，即留待與「證四」合約之
      工作一併完成，此亦所以八十七年七月二十七日「證一」合約書，有必要因更
      名，而再以更名名稱補訂八十八年九月六日「證二」同一合約之原因，故更名
      獎之同一合約增訂「第九條：備註」約明「原合約乙方鴻華科技股份有限公司
      於民國八十八年三月十八日變更公司名稱‧‧‧。本合約第壹期款至第參期款
      項已以『鴻華科技股份有限公司』抬頭付清。」以便日後第肆、伍期款，改以
      朋德公司名稱請款。如今朋德公司未能完成八十八年三月二日承攬合約（證四
      ）之工作，故人員之培訓，亦始終未由朋德公司進行，朋德公司空言主張已完
      成培訓，以請求「證一」、「證二」合約之第五期款，自無理由，原審為其敗
      訴之判決，亦無不合。
    (三)關於請求試車期間菌種藥劑費四百八十三萬四千七百六十二元部分：
      查關於完成驗收前試車期間使用之菌種藥劑費，依雙方合約之約定，本應由朋
      德負擔，嗣宏遠公司為期待早日享有生物法處理回收之利益，固曾答應負擔九
      十年一月份起之菌種藥劑費，但宏遠公司於準備將九十年一、二月份之藥劑費
      匯給朋德公司之際，警覺朋德公司請求之藥劑費，每月節節升高，顯不合理，
      乃未予匯出，並於九十年五月十六日之驗收案會議中，雙方合意定出朋德公司
      如於九十年五月二十八日前提出新處理對策，鍾博士並親自參加九十年五月二
      十八日上午時之對策說明會，宏遠公司始負擔至九十年六月底之付款條件，結
      果因朋德公司未提出新處理對策，鍾博士亦未親自參加對策說明會，則宏遠公
      司付款條件即未成就，自已無負擔藥劑費之義務，此部分原審為宏遠公司敗訴
      之判決自有未合。退而言之，縱依原判決之認定，朋德公司之所謂階段說明書
      ，可視為新對策，宏遠公司所應負擔者，應為九十年元月份以後朋德公司開立
      統一發票之部分而已，八十九年十二月份以前之部分，宏遠未曾同意負擔，故
      朋德公司亦未開立統一發票，原審將八十九年五月至十二月份之藥劑費，亦令
      宏遠公司負擔，顯屬錯誤，且朋德公司超出其試驗報告菌種維護費每立方公尺
      一‧五元之估算標準十數倍為請求，有違誠信原則，宏遠公司以此為抗辯，原
      審漏未審酌，亦有未合。
三、證據：除援用第一審所提證據外，補提宏遠興業股份有限公司九十年五月二十五
    日傳真函一紙影本、八十七年七月二十七日「織布廢水回收在使用系統工程規劃
    與設計」合約書影本一份、八十九年九月六日「織布廠廢水回收在使用處理系統
    工程規劃與設計」合約書影本一份、八十七年十月八日「宏遠興業股份有限公司
    織布廠廢水回收處理試驗與回收處理場流程規劃」影本一份。八十八年三月二日
    「織布一、二廠廢水回收在利用處理設備按裝工程」合約書影本一份、八十九年
    三月一日「宏遠公司織布廢水回收工程進度表」一紙、宏遠公司山上郵局第廿九
    號存證影本一份、朋德公司台北東門郵局第一四三一號存證信函影本一份、宏遠
    公司山上郵局第三○存證信函影本一份、九十年五月十六日「織二生物回收工程
    合約驗收案」會議記錄影本一紙、宏遠公司山上郵局第五號存證信函影本一份、
    宏遠公司律師第二一三號存證信函影本一份、朋德公司律師第八二八號存證信函
    影本一份、藥劑費用及單位成本分析表影本一紙、水質檢測日報表及彙總表影本
    一份為證。
    理    由
一、本件上訴人即被上訴人朋德公司起訴主張：其於八十八年三月二日與對造即宏遠
    公司簽訂工程合約書，承攬對造「織布一、二廠廢水回收再利用處理設備按裝工
    程」，工期四十五工作天，工程款分五期給付，對造被上訴人已給付一至四期款
    ，第五期款三百二十七萬元，加計營業稅後為三百四十三萬三千五百元，約定於
    全部完成驗收合格，辦妥保固手續後結清。八十八年九月六日對造又與其簽訂「
    織布廢水回收再使用處理系統工程規劃與設計」工程合約書，委由其進行織布廠
    廢水回收再使用生物處理試驗及回收處理場施工指導、試車技術輔導與人員培訓
    。工程款一百萬元分五期給付，對造已給付一至四期款八十五萬元，餘十五萬元
    ，加計營業稅後為十五萬七千五百元尚未給付。另關於廢水回收利用生物處理系
    統所需之菌種及藥品費用四百七十二萬七千六百元，加計營業稅後為四百八十三
    萬四千七百六十二元，亦應由對造負擔，三者款項合計八百四十二萬五千七百六
    十二元尚未給付，為此，朋德公司爰依契約之法律關係，請求對造給付朋德公司
    八百四十二萬五千七百六十二元，及自九十年十一月九日起至清償日止，按年息
    百分五計算之利息。
二、被上訴人即上訴人宏遠公司則以：(一)對造請求按裝工程合約尾款三百四十三萬三
    千五百元部分，至今就織一廠部分，尚未著手規劃施工，而織二廠部分，雖已安
    裝硬體設備，但至九十年五月十六日，自訂約起長達二年二個月之期間，仍未能
    使織二廠之回收再利用之水質達到約定之驗收標準，兩造乃於九十年五月十六日
    之驗收會中協議：對造應於一星期內即同年五月二十五日以前提出新處理對策與
    期限，否則中止合約，如依限提出新對策，約定於五月二十八日舉行對策說明會
    ，嗣因對造未能於上開期限內履約提出新對策，宏遠公司遂於九十年六月廿二日
    委任律師，通知終止合約在案。對造既未能依約使織一廠及織二廠之廢水回收再
    使用水質達驗收標準，且工程合約經合法終止，對造請求系爭尾款，顯無理由。
    (二)關於規劃合約尾款十五萬餘元部分，因該款係於上訴人完成回收處理場試車技
    術輔導與人員培訓後始應付之款項，故此部分人員之培訓，即留待與按裝工程合
    約之工作一併完成，如今對造未能完成按裝工程合約之工作，故人員之培訓，亦
    始終未進行，故此部分請求，亦無理由。(三)關於菌種及藥劑費用部分，乃上訴人
    為完成工作所需之材料，依按裝工程合約第四條第二款及規劃合約第一條第三款
    之約定，本屬承攬人之對造應負責者，然宏遠公司為期盼對造能儘速盡力完成工
    作，以享用其成果，固承諾試車階段之藥劑費改由宏遠公司負擔，但於九十年五
    月十六日之驗收會議，兩造又合意：對造如於九十年五月二十八日前提出新對策
    ，宏遠公司繼續負擔至九十年六月底，但如未依限提出，則前之所有藥劑費，全
    由對造負責，如今對造既未依會議之協議依限提出新對策，宏遠公司並已終止合
    約，則宏遠公司即無給付之義務，退一步言，宏遠公司願承擔給付藥劑費用係自
    九十年一月起，至於之前亦未承諾負給付義務等語，以資抗辯。
三、本件朋德公司主張：兩造最初於八十七年七月廿七日簽訂「織布廢水回收再使用
    處理系統工程規劃與設計」合約書（即規劃合約），當時朋德公司公司名稱為鴻
    華科技股份有限公司，並於八十七年十月八日提出「織布廠廢水回收處理試驗與
    回收處理試驗與回收處理流程規劃」一份，嗣兩造即洽商宏遠公司織布廠廢水回
    收處理工程事宜，並由朋德公司提出「新建織布廠廢水回收處理工程合約」稿及
    報價單，惟上述合約稿並未獲得宏遠公司同意，爾後兩造再於八十八年三月二日
    簽訂「織一、二廠廢水回收再利用處理設備按裝工程」合約書（即簡稱按裝工程
    合約），約定工期四十五工作天、工程款一千零九十萬元，分五期給付，宏遠公
    司已付一至四期款，第五期款三百二十七萬（加計營業稅為三百四十三萬三千五
    百元，即工程款之百分之三十），約定全部完工驗收合格，辦妥保固手續後結清
    ，另約定回收水質標準定為：ＰＨ：7 0±0.2，導電度：300—460，ＣＯＤ30㎎
    ∕Ｌ以下，嗣因朋德公司公司因更名為「朋德股份有限公司」，代表人戊○○○
    ，乃於八十八年九月六日以朋德公司更名後之名稱及代表人補訂「織布廢水回收
    再使用處理系統工程規劃與設計」及重訂「織布廢水回收再使用處理系統工程規
    劃與設計」工程合約書各一份，而規劃合約書乃委由朋德公司進行織布廠廢水回
    收再使用生物處理試驗及回收處理場施工指導、試車技術輔導與人員培訓，工程
    款一百萬元分五期給付，宏遠公司已給付一至四期八十五萬元，餘十五萬元（加
    計營業稅為十五萬七千五百元）尚未給付。而朋德公司已於八十九年五月初完成
    設備之構造按裝，並於同年五月十五日完成處理設備運轉之空白試車，同年五月
    十七日開始進行菌種馴養，嗣宏遠公司於九十年五月十六日召開協調會議，要求
    朋德公司於九十年五月二十五日以前提出「新處理對策及期限」，朋德公司遂於
    同年五月二十五日提出「階段說明書」，宏遠公司仍於九十年六月二十二日寄發
    存證信函為終止上述契約之意思表示，並拒付按裝工程合約第五期款、規劃合約
    尾款及菌種、藥劑費用，並於九十年六月二十六日下午二十許，阻攔朋德公司公
    司人員進入宏遠公司公司生物處理系統廠區之事實，業據其提出八十七年新建織
    布廠廢水回收處理工程合約書、報價單、八十八年三月二日訂立之「織一、二廠
    廢水回收再利用處理設備按裝工程合約書」、八十八年九月六日補訂之「織布廢
    水回收再使用處理系統工程規劃與設計合約書」、同年九月六日重訂之「織一、
    二廠廢水回收再利用處理設備按裝工程合約書」、階段說明書、八十九年九月六
    日「新建織布場廢水回收處理工程合約書」、臺南興南街郵局第二一三號存證信
    函、臺北東門郵局第八二八號存證信函、郵件回執各一份為證，復為宏遠公司所
    不爭執，應可信為真實。
四、朋德公司復主張：本件國內第一件以生物法處理織布廢水之作業，而生物處理系
    統之生物必須經過高難度馴化過程，應循序漸進，且須倚靠宏遠公司方面誠心合
    作，確實管制進流廢水水質，才能達到要求之標準。然本件試車技術輔導過程中
    ，宏遠公司公司所流入生物處理系統之進流水（未處理水）水質均違反約定，有
    超出未處理水水質標準之高油脂及高毒性進流水水質之織布廠供給水。詎宏遠公
    司公司於九十年五月十六日召開之協調會議中，要求朋德公司於同年月廿五日以
    前提出「新處理對策及期限」（並非協議條款）。其實本件處理系統已有相當成
    效，且於試車技術輔導作業進行期間，並無任何違約之情事，而宏遠公司一再拖
    延支付藥劑費用及因違約之進流水所造成生物受傷害所需之治療費用之下，於九
    十年五月廿八日即已超過宏遠公司要求之處理目標，即處理出水量八○○噸，Ｃ
    ＯＤ五○㎎／Ｌ，而達到處理出水量九三一噸，ＣＯＤ四七㎎／Ｌ；同年六月四
    日織二廠全部廢水進流回收處理；六月四日至六月二十日之間，生物回收處理系
    統每日平均出水量高達一、五五五噸；六月八日處理場回收水已出現ＣＯＤ＝三
    ○㎎／Ｌ，出水量一、五二三㎎／Ｌ之成效，距離驗收條件已不遠。而依兩造八
    十八年九月六日之合約第六條「違約條款」之約定：「１、甲乙雙方應本誠信原
    則，共同信守本合約各條款之規定。２、乙方在工程進行時，除不可抗拒之因素
    外不得停止後續工程，應繼續將工程至試車完成止。３、違約之一方應負賠償責
    任。」，本件宏遠公司九十年六月廿二日台南郵局第二一三號存證信函內稱「應
    於四十五工作天完成」之約定係處理設備按裝工程合約書之約定，並非屬於處理
    系統工程規劃與設計合約之工作內容。本件之試車實際上是執行宏遠公司織布廠
    廢水回收再利用之作業，有其經濟獲利，至於所謂「試車」，祇是因處理系統之
    生物必須經過馴化之過程，並且藉以技術指導及人員培訓。試車技術輔導期間，
    藥劑費用之多寡端視處理系統進流水水質對微生物傷害之輕重而定，本案所需之
    藥劑費用，乃因試車技術輔導期間，宏遠公司無視朋德公司之勸導，不斷讓生物
    受違約進流水及高毒性供給水之傷害，微生物需要治療修復之故等情，固再據其
    提出請款明細表、宏遠公司回收處理場微生物活性反應分析圖、化學回收水PAC
    藥劑之生物抑制性反應分析圖、化學回收水NaOC1藥劑生物抑制性反應分析圖、
    宏遠公司提供給之二廠使用之供給水水質毒性分析及蓄意傷害生物法回收水水質
    處理成效分析表、回收處理場九十年一月份生物機能維護加藥處方傳真、回函傳
    真、宏遠公司織布水回收廠污泥馴養加藥紀錄表、宏遠公司織布水回收廠PBT加
    藥紀錄表、菌種及藥品費之請款明細表、宏遠公司公司進出水紀錄表、宏遠公司
    回收水質紀錄表、簽收單四十紙、送貨單一紙、出貨單三七紙、統一發票五紙、
    宏遠公司電匯對帳單、菌種及藥品費明細八紙、九十年一至六月份織二廠廢水生
    物法回收處理場進流水及生物池出水導電度分析表、九十年二至六月織二廠廢水
    生物性回收處理場微生物活性分析圖各一紙、工程第二、四期工程款統一發票各
    二份為證，惟為宏遠公司所否認，並執前揭情詞置辯，是本件應審酌者厥為：
    (一)工期是否為四十五工作天？(二)兩造間承攬合約是否已完成？(三)在生物處理法回
    收再利用廢水系統之試車期間，宏遠公司是否應控管其排放之進流水？(四)宏遠公
    司有無以不正當方法，使朋德公司無法達成合約所訂之驗收條件（即兩造間於八
    十八年三月二日簽訂之織一、二廠廢水回收再利用處埋設備按裝工程合約第二十
    一條第（二）點所列可回收水量二六○○立方公尺、ＣＯＤ三○／Ｌ以下、回收
    率九○％以上、ＰＨ值七．○正負○．二、導電度三○○至四六○）？(五)在生物
    處理法回收再利用廢水系統之試車期間，宏遠公司是否應負擔藥劑費用？茲查：
（一）兩造於八十八年九月六日所重訂之系爭按裝工程契約書，已詳細載明工期為四
      十五個工作天，並以手寫方式記明須待全部工程完成，驗收合格，辦妥保固手
      續後，結清尾款，如無法達到回收再利用處理水驗收條件標準即合約第二十一
      條規定：(一)之一、二廠設計進流廢水水質如下：(1)處理水量：2600m3/D，(2)Ｃ
      ＯＤ：450㎎∕Ｌ，(3)ＰＨ：7.2；(二)回收再利用水質驗收標準：(1)可回收水量
      ：2600m3/D×0.9＝2340m3/D，(2)ＣＯＤ30㎎∕Ｌ以下，(3)回收率百分之九十
      以上，(4)ＰＨ：7.0±0.2，(5)導電度：300—460，尾款工程款三成無法給付之
      特別約定，參以本件實係緣因：朋德公司於八十七年七月間，向宏遠公司推介
      以生物法處理再回收使用，謂此化學法處理成效較佳，且更經濟，宏遠公司乃
      與彼時之鴻華科技公司於八十七年七月二十七日簽訂「織布廢水回收再使用處
      理系統工程規劃與設計」合約書，有該合約書附於原審卷（見原審卷一第六十
      八頁）可稽，付費供其試驗規劃，先由朋德公司作織二廠廢水回收再使用之試
      驗，以及規劃設計，以供宏遠公司評估。包括回收處理場施工指導、試車技術
      輔導與人員培訓，其回收水質標準定為：ＰＨ：7.0±0.2，導電度：３００～
      ４６０，ＣＯＤ㎎／Ｌ。迨完成試驗及規劃，朋德公司於八十七年十月八日
      提出試驗成果報告，即「宏遠興業股份有限公司織布廠廢水回收處理試驗與回
      收處理場流程規劃」，有該規劃書面附於原審卷可憑（見原審第一卷第七十三
      頁「被證二」），表示可使織二廠廢水回收處理場試驗系統之ＣＯＤ降解成效
      維穩定狀態，且回收水ＣＯＤ濃度均可達到小於㎎／Ｌ之要求標準，預計回
      收率能達95％以上，維護正常生物處理操作系統之費用，估算為：菌種維護費
      每立方公尺一點五元，電力費每立方公尺二點七元，其他（含Ｃａｒｒｉｅｒ
      維護、殺菌劑及濾材維護）每立方公尺一點○元，合計為每立方公尺五元二角
      。嗣原鴻華科技股份有限公司因更名為朋德公司，代表人戊○○○，乃於八十
      八年九月六日以朋德公司補訂「織布廢水回收再使用處理系統工程規劃與設計
      」一份，有該合約書附於原審卷足參（見原審卷第一卷第廿四頁「原證二」）
      ，其內容與八十七年七月廿七日同一名稱之合約書完全相同，為兩造所不爭執
      。宏遠公司因見朋德公司之試驗成果報告，頗符經濟效益，才決定織一廠及織
      二廠之回收使用水，全部委由朋德公司改以生物法處理，於是兩造於八十八年
      三月二日簽訂「織一、二廠廢水回收再利用處理設備按裝工程」合約書，首揭
      所提訂定完工期限四十五日之合約書，即係八十八年三月二日簽訂之承攬契約
      ，約定承攬總價壹仟零玖拾萬元，土木工程建築結構及建造由宏遠公司自行負
      責，其他回收處理系統硬體設備及試車菌種由朋德公司負責（此為朋德公司於
      八十七年七月廿七日之規劃設計中已訂明者，見該合約書條款第一條第三款）
      ，朋德公司應於土木工程完工後經宏遠公司通知，七日內開始動工，四十五工
      作天完成，其餘工程標準如前揭合約書，足見兩造已先行試驗可達約定之水量
      及水質標準，認定可行，而訂定四十五天之工期，因此對於系爭按裝工程驗收
      標準除完成按裝設備硬體外，試車後系爭硬體設備需能順利運轉，並能處理宏
      遠公司織布一、二廠之進流廢水，使之達到可回收水水質之驗收標準，方合乎
      系爭按裝工程契約訂定時之當事人之真意，因此，朋德公司主張系爭工期四十
      五個工作天係單指按裝硬體設備部分，顯不足採。即令不然，朋德公司於八十
      九年三月一日自行訂定「紅原公司織布廢水回收工程進度表」，有該進度表附
      於本院卷可按，以為履約期限之承諾，其中表示驗收期限為八十九年七月十五
      日以前，故縱任四十五天係指硬體設備工程而言，但朋德公司最遲亦應於八十
      九年七月十五日以前完成全部工程之驗收，然朋德公司僅完成系爭按裝工程合
      約約定之硬體設備，仍未於八十九年七月十五日以前達到契約約定之水質及水
      量標準，因此宏遠公司即於八十九年十一月二日及同年月十七日分別發函催告
      並表明追究責任之意，有山上郵局第二十九號及第三十號存證信函附卷（見證
      六、證八）足參，嗣後因宏遠公司投入相當之金錢、人力，且完成後確能降低
      用水及生產成本，而一再配合朋德公司繼續修正，然並不解免其遲延責任，而
      朋德公司亦於起訴狀自承：本件生物處理回收廢水作業成效於九十年五月二十
      八日僅達處理出水量九三一噸／日，平均ＣＯＤ＝四七㎎／Ｌ；六月四日織二
      廠全部廢水進流回收處理；六月四日至六月二十日之間，生物回收處理系統每
      日平均出水量高達一、五五五噸；六月八日處理場回收水曾出現ＣＯＤ＝三○
      ㎎／Ｌ，出水量一、五二三㎎／Ｌ之成效。六月份之出水量雖提高到一、五○
      ○至一、七○○噸／日，遠超出合約規定織二廠處理出水量九○○噸。朋德公
      司在克服宏遠公司織布廠長期違約進流水質及高毒性供給水之情況下，已超出
      合約規定完成織二廠回收率百分之九十以上，表現出相當不錯之處理效果，距
      離預定每日處理一、二廠合計二、六○○噸之目標自已不遠等語，然上所述，
      朋德公司既未於四十五日之內或甚至於八十九年七月十五日前達成契約所定水
      質標準，確仍應負遲延責任，且朋德公司雖已完成硬體設備之按裝，惟系爭硬
      體設備尚未達成系爭按裝工程合約第二十一條之驗收標準，且其自述於九十年
      五月二十八日所完成之回收廢水作業成效，距系爭按裝工程合約簽訂之日，已
      逾四十五個工作天，則朋德公司於四十五個工作天內，未達系爭按裝契約所約
      定之驗收標準，甚至於其自訂之八十九年七月十五日以前亦未達系爭按裝契約
      所約定之驗收標準至明，至於兩造之後於九十年四月十一日、九十年五月十六
      日召開之檢討會，無非係宏遠公司為使工程不致半途而廢，而召開謀求解決之
      道，絕非意味宏遠公司有將工程期限放寬至該時之表示，矧即令至宏遠公司於
      九十年六月二十二日終止契約，朋德公司迄未能達成契約約定之織一、二廠之
      水質驗收標準。
（二）八十八年三月二日之工程合約書及其後之八十八年九月六日所重訂之系爭按裝
      工程契約書，朋德公司承攬工作之範圍，包括宏遠公司之織一廠及織二廠之廢
      水回收再利用處理，然朋德公司對織一廠部分之廢水回收處理，根本尚未著手
      。至於織二廠部分，回收再利用水質，其ＣＯＤ從未達至㎎／Ｌ以下，導電
      度則均超出四六○以上，有水質檢測日報表及彙總表附於本院卷可證，故朋德
      公司尚未達驗收條件，至為明確。朋德公司主張九十年五月二十八日ＣＯＤ達
      ㎎／Ｌ，僅該日出現而已，且距離㎎／Ｌ尚遠。而九十年六月八日ＣＯＤ
      降至㎎／Ｌ，僅當日早上測試時，顯現一次而已。
  １、該日平均ＣＯＤ為㎎／Ｌ，距離㎎／Ｌ亦遠，均可見該水質檢測表，朋德
      公司雖主張宏遠公司終止合約，並拒絕朋德公司人員進廠，阻礙其達成合約約
      定之驗收條件，依民法第一百零一條第一項之規定，應視為驗收條件已成就云
      云。惟查朋德公司自八十八年三月二日承攬系爭工程，姑不論四十五工作天之
      意義如何，至朋德公司自訂承諾完成驗收之八十九年七月十五日，並未達成回
      收再利用水質驗收標準，即宏遠公司總經理丁○○於九十年三月底為促使朋德
      公司能儘快達成一定之目標，暫定較低標準，使朋德公司在九十年四月十日以
      前，回收八百噸之水，ＣＯＤ達㎎／Ｌ之階段性目標，明德公司亦未能達成
      ，嗣於九十年四月十一日之兩造在台北召開檢討會議，決議丁○○總經理暫定
      之標準，於五月十五日以前達成，朋德公司仍未達成，乃又在九十年五月十六
      日之織二廠驗收案會議，約定朋德公司應於五月廿五日十二時前提出新處理對
      策，因宏遠公司對該處理對策—即階段性說明書－並不滿意，且因其回收再利
      用水質又未達約定之驗收標準，乃於九十年六月廿二日為終止合約之表示，業
      經證人丁○○於本院證述明確，且有各該存證信函在卷可憑，宏遠公司終止合
      約應屬合法權利之行使，難謂有何不正當行為阻止驗收條件成就情事，朋德公
      司此部分之主張，顯無足採。至於宏遠公司於終止系爭承攬契約，自行接管處
      理後，就朋德公司設計安裝之設備，作如原審第三卷第十七頁附圖(三)所示之變
      更，並利用原就以生物法處理污水排放之技術（符合環保要求之排放水，非回
      收使用），投用宏遠公司自行研發之藥劑，經一番改進，始逐漸達到回收可使
      用之標準，朋德公司就宏遠公司提出之附圖(一)「被告織布機用水情況」（原審
      第三卷第十五頁），附圖(二)「原告設備配置圖」（同上卷第十六頁），以及附
      圖(三)「被告目前設備配置圖」，已表示無爭執，且承認宏遠公司之污水處理，
      原即有以生物法處理排放在卷（第三卷第九十一頁九十一年六月六日準備程序
      筆錄），並經證人乙○○於本院證述甚明，朋德公司並未質疑該陳述，又宏遠
      公司終止契約接管後，所使用之藥劑，與朋德公司所謂「Ｋｎｏｗ  Ｈｏｗ」
      之藥劑，有所不同，亦為朋德公司所不爭，甚至曾經本院於其上訴之初曉喻是
      否鑑定，其未曾陳報，是以宏遠公司終止契約自行處理，摸索改進研發所達到
      回收使用之成效，自非朋德公司完成之工作。宏遠公司雖以朋德公司之機器為
      基礎，加以改進，並另行用藥，然其已付百分之七十之工程款即七百六十三萬
      元，自有權利，以該機器及所知知識另行研發水質改善系統，難謂有抹煞朋德
      公司之前所做之努力。
  ２、朋德公司又主張由兩造間先後簽訂之系爭規劃合約與按裝工程合約之經過與內
      容，足證兩造為一長期合作關係，又由系爭規劃合約第一條工作內容第四款、
      第四條費用及付款方式、第六條違約條款等約定，可見二合約緊密之關係，換
      言之，規劃合約係包含本件以生物處理方式回收再利用織布廢水之「試驗」、
      「回收處理場之規劃、設計」、「回收處理場之施工指導、人員培訓」在內，
      而系爭按裝工程合約則為本件以生物處理方式回收再利用織布廢水之硬體設備
      之安裝工程而已，此外，系爭按裝工程合約所載之驗收條件標準，乃宏遠公司
      應否支付尾款之停止條件，依民法第一百零一條第一項約定，宏遠公司以發函
      終止合約，拒絕朋德公司繼續試車之不正當方法，以阻止朋德公司達成上開驗
      收條件云云，按解釋意思表示，應探求當事人之真意，不得拘泥於所用之辭句
      ；民法第九十八條定有明文。經查，兩造係先於八十七年七月二十七日簽訂系
      爭規劃合約，然詳觀系爭規劃合約第一條約定之工作內容，系爭規劃合約主要
      係針對宏遠公司織布一場溢流水、織二廠廢水之回收再利用之試驗，而兩造並
      已於系爭規劃合約第二條明示約定織布二廠回收水質標準，故朋德公司完成試
      驗，於八十七年十月八日提出「織布廠廢水回收處理試驗與回收處理場流程規
      劃」之報告，認其所提供之技術與硬體設備確可達成該回收水水質標準，宏遠
      公司方於八十八年三月二日與朋德公司簽訂系爭按裝工程合約（後於八十八年
      九月六日換約），已如前述，衡之常情，此硬體設備必是為達成該回收水水質
      標準而按裝，況系爭按裝工程金額達一千零九十萬元，則系爭硬體按裝完成試
      車後，亦必須達到該回收水水質標準，否則，兩造何需另以手寫特別約定系爭
      按裝工程合約第二十一條之驗收條件，並於第八條付款辦法第四款約定「全部
      設備按裝完成工程，付該工程二成工程款」、第五款約定「全部工程完成，驗
      收合格，辦妥保固手續後，結清尾款，如無法達到回收再利用處理水驗收條件
      標準，尾款工程款三成，無法給付」，再察以兩造簽訂系爭按裝合約之前，朋
      德公司曾提出之「八十七年十二月八日新建織布廠廢水回收處理工程合約書」
      稿（本院卷(二)第一九八至二０三頁），其中第六條付款辦法第四項尾款：
      「試車運轉正常驗收後，甲方付給乙方總工程款之30％，計新台幣佰貳拾玖
      萬仟肆佰元整」、第十條：「新建織布廠廢水回收處理工程設計進流廢水水
      質標準如下：(1)處理流量：2600m3/日，ＣＯＤ：450㎎∕Ｌ，ＰＨ：7.2；(2)
      依乙方技術指導操作條件下，回收水質標準如下：ＰＨ：7.0±0.2，導電度：
      300—460，ＣＯＤ30㎎∕Ｌ以下，回收率百分之九十以上」，此合約稿未將第
      十條之回收水質標準定為按裝工程之驗收標準，更非請領尾款所需履行之條款
      ，然此合約稿並未獲得宏遠公司之同意，遂另於八十八年三月二日簽訂系爭按
      裝工程合約（本院卷(一)第一六三至一六八頁），其中第八條付款辦法第三款約
      定「完成全部設備按裝工程，付該工程款二成」、第四款「全部工程完成，驗
      收合格、辦妥保固手續後，結清尾款」、第二十一條亦將前揭回收水質驗收標
      準定為驗收條件之約定，足見兩造已有將第二十一條回收水水質標準視為系爭
      按裝工程之驗收條件，並且需履行此驗收條件始可請領尾款，嗣後兩造於八十
      八年九月六日重訂之系爭按裝合約，另以手寫方式明示第二十一條及第八條付
      款辦法第四款之特別約定等情，益徵系爭按裝工程合約，除必須按裝硬體設備
      外，系爭硬體試車後亦必須達到第二十一條之驗收標準，始完成合約目的之履
      行，又朋德公司於九十年五月十六日兩造協調會上承諾就本件廢水回收再利用
      工程提出新對策，亦顯見其對未達到合約要求之驗收標準未予爭執，因此，朋
      德公司此部分主張，委無足採。
  ３、朋德公司再主張宏遠公司於九十年五月十六日召開系爭會議，片面提出要求，
      而朋德公司雖不承認系爭會議決議事項，惟仍提出階段說明書，宏遠公司並不
      得任意終止契約云云，然查兩造簽訂系爭按裝工程契約時，業已約定工期為四
      十五個工作天，已如前述，按給付有確定期限者，債務人自期限屆滿時起，負
      遲延責任。民法第二百二十九條第一項定有明文。兩造係於八十八年三月二日
      簽訂系爭按裝工程合約，同年九月六日重訂按裝工程合約，朋德公司遲於八十
      九年五月初始完成設備之構造安裝，同年五月十五日完成處理設備運轉之空白
      試車，五月十七日起方開始進行菌種馴養，迄至宏遠公司九十年五月十六日召
      開會議時，距系爭合約之簽訂已逾二年，而朋德公司又無法就其已於契約約定
      之四十五個工作工期內，甚至係自行訂定之八十九年七月十五日以前完成工作
      並達成驗收條件之有利事項，提出積極證據以資證明，則依兩造系爭按裝合約
      第十一條第一項第二款「逾期達十五日以上仍未完工時，甲方（即宏遠公司）
      得不經催告逕行終止或解除本合約，．．．」之規定，縱朋德公司已據系爭會
      議決議提出階段說明書，仍無法解免朋德公司已給付遲延，宏遠公司取得行使
      契約終止之權，換言之，宏遠公司仍得依系爭合約之規定行使契約終止權，是
      朋德公司既未於系爭按裝工程合約所約定之四十五個工作天或其自訂之八十九
      年七月十五日以前完成工作，且未達到合約第二十一條約定之驗收條件，宏遠
      公司以臺南東門郵局第二一三號存證信函終止系爭按裝工程合約，於法並無不
      合，朋德公司此部分之主張亦難憑採。
（三）朋德公司又主張係因宏遠公司在朋德公司進行試車技術輔導及人員培訓之際，
      故意以不合約定之進流水質及高毒性供給水，讓朋德公司耗費龐大之治療藥劑
      ，使出渾身解數，宏遠公司則藉此一方面吸取朋德公司之技術，另一方面，故
      意延滯達到完全處理織布一、二廠之進程，待生物回收處理系統已達成任務之
      際，宏遠公司假藉莫須有之理由，終止合約，意圖無償接收朋德公司不惜投入
      時間、人力、物力才治療修復成功之微生物，並拒絕朋德公司技術人員入廠等
      語，並提出宏遠公司回收處理場微生物活性反應分析圖、化學回收水 PAC藥劑
      之生物抑制性反應分析圖、化學回收水NaOC1藥劑生物抑制性反應分析圖、宏
      遠公司提供給之二廠使用之供給水水質毒性分析及蓄意傷害生物法回收水水質
      處理成效分析表、進出水紀錄表、回收水質紀錄表、水質檢測日報表、九十年
      一至六月份織二廠廢水生物法回收處理場進流水及生物池出水導電度分析表、
      九十年二至六月織二廠廢水生物性回收處理場微生物活性分析圖各一份以資證
      明。惟查，朋德公司所提出之前揭書證，除水質檢測日報表（本院卷(二)八六至
      九十、九一至一八一頁）經宏遠公司公司員工李慧元、唐守珍、乙○○簽名確
      認外，其餘均係朋德公司片面制作，按私文書應由舉證人證其真正。民事訴訟
      法第三百五十七條前段定有明文，惟迄至本院言詞辯論終結時朋德公司仍無法
      對此舉證以實其說，則其所舉之前揭書證形式上是否真正已生疑義。又縱前揭
      書證乃屬真正，僅可證明宏遠公司於朋德公司試車期間之進流廢水之水質ＣＯ
      Ｄ值平均低於四五０㎎／Ｌ、PH值平均高於七點二，與系爭按裝工程契約第二
      十一條第一項朋德公司應達到之驗收條件不符，然朋德公司亦供陳系爭合約並
      未約定宏遠公司應提供合乎標準之供給水之協力義務（原審卷(三)第一一０頁）
      ，況宏遠公司係經營布類紡織工廠，有朋德公司提出之股份有限公司變更登記
      表可證（原審卷(一)第一三六至一三八頁），因此，宏遠公司織一、二廠於織布
      或染整過程所流出廢水自然會因使用之原料而產生不同水質之廢水，且宏遠公
      司係欲藉由朋德公司之技術，處理織一、二廠所流放不同水質廢水之回收再利
      用，始與朋德公司於八十七年七月二十七日簽訂「織布廢水回收再使用處理系
      統工程規劃與設計」合約書，即於八十八年九月六日重訂之系爭規劃合約，再
      參以系爭規劃合約第一條工作內容：第五項「不同廢水處理放流水回收處理可
      行性探討試驗」、「染整各段製程廢水回收處理可行性探討試驗」之規定，益
      證朋德公司明知宏遠公司於織布、染整過程本會放流不同水質之廢水，證人即
      宏遠公司總經理丁○○亦證稱：我們公司的水質不是恆定，而是在一個區域裡
      面變動，起初我們有做一個小型的試驗，效果不錯我們才會簽這個契約，我認
      為在他們專業的認知裡應該會知道這個變動的區域有多大，油水分離設備我們
      應他們的要求也做了，事實上在我們的染整廠有用生物處理法效果不錯，那個
      水量有一萬噸，而這邊約定只有二千噸的水量，這應該是技術的問題等語翔實
      ，證人即宏遠公司員工乙○○證陳：「（九十年五月十八日被上訴人公司生物
      回收處理供給水之導電度是否提高（提示上證三）？其原故為何？）水質ＣＯ
      Ｄ要達到三十，ＰＨ七、０正負０、二，導電度四六０，一般以我們生物法處
      理，我們的水的導電度沒有辦法控制，但是ＰＨ值一般七、五左右，困難的布
      種，會加鹽酸調整ＰＨ值，我們會儘量控制，在工程期間一直是對造在處理，
      我們配合。加了鹽酸會解離導電度就會提高，加鹽酸也是他們的建議，因為我
      們的水都是自然排放。」「（是否知悉自九十年三月二十六日起，上訴人公司
      採用活性碳泥法處理廢水？其原故為何？）我不知道他們是用什麼藥劑，藥劑
      為水狀，都由他們駐廠人員處理，我大概知道他們是用活性碳，因為水黑黑的
      ，據我的推算會用活性碳是要過濾水質。」「（被上訴人公司之生物回收處理
      場目前運轉狀況如何？處理水量如何？處理後回收水之ＣＯＤ如何？導電度如
      何？【尤其是自九十年六月二十五日迄今，是否曾有日處理水量二千六百萬噸
      之情形】）這一套系統硬體設備改了很多，軟體部分我們自己調配藥劑，用了
      有一段期間，到九十年八月間以後才慢慢可以使用，到目前為止水量可以達到
      近一千二百噸左右，最高一千三百噸，一千三百噸我們的水池就滿了，從來沒
      有達到二千六百噸，我也質疑是否可以達到二千六百噸的設計目標，ＣＯＤ十
      八到二十，不用鹽酸導電度就可維持在四百度到五百之間，很少超過五百度」
      等語明確。顯見朋德公司應有排放水質不穩定之認知，及宏遠公司在可能做到
      之範圍內儘量配合朋德公司控制排放之水質。佐以，噴水式織布機所使用之水
      ，對織布機之壽命及所織布布料之品質，影響頗鉅，提供織二廠之用水，同樣
      用在織一廠，宏遠公司為自己之利益，應力求提昇使用水之品質才是，豈有故
      意予以毒化，以陷自己於不利之理，證人丁○○再證稱：「出水噴嘴型態和水
      質沒有關係，和水量大小有關，和承受的用水導電度沒有關係，這部分是專業
      問題我沒有辦法回答。噴嘴有沒有更換我不清楚，常常會換來換去，因為紗的
      規格不同，都會換。」「（再請問證人本件有無黑油污染問題，有毒化學物質
      混入織二廠回收處理場問題？）我們不覺得有油污污染的問題，因為沖洗就會
      有這個問題，量很少，因為機器隔一段期間就要輪流用水沖洗，有毒化學物質
      我沒有聽過」等語甚明。證人乙○○證陳：「我們沒有換（織布機出水噴嘴）
      。但是噴嘴出水速度可以控制」等語甚明。是油污、毒性均不得為朋德公司未
      達驗收水質之論據。準此，兩造既未約定朋德公司試車期間宏遠公司應提供如
      何品質之廢水，朋德公司復無法舉證證明宏遠公司有故意流放高毒性供給水之
      事實，則自不可將其無法如期達到系爭按裝工程契約驗收標準之原因，歸責於
      宏遠公司於織布、染整過程中流放不同水質之廢水。至於有關水量二六○○立
      方公尺部分，係併就宏遠公司之織一廠、織二廠之廢水計算，本件兩造迄未進
      入處理織二廠之階段，水量未有二六○○立方公尺之多。有關水量未達二六○
      ○立方公尺之敘述，兩造僅係就合約約定而作說明，而未再爭執，本院自不再
      贅述。
（四）有關宏遠公司有無以不正當方法，使朋德公司無法達成合約所訂之驗收條件（
      即兩造間於八十八年三月二日簽訂之織一、二廠廢水回收再利用處埋設備按裝
      工程合約第二十一條第（二）點所列可回收水量二六○○立方公尺、ＣＯＤ三
      ○／Ｌ以下、回收率九○％以上、ＰＨ值七．○正負○．二、導電度三○○至
      四六○）部分，已在上述之（二）之２及（三）中詳述，茲不再詳述。
（五）規劃合約尾款十五萬七千五百元部分：
  １、查系爭規劃合約第四條：費用及付款方式，兩造係約定「第伍期款：完成回收
      處理場試車技術輔導與人員培訓後支付％，計新台幣壹拾伍萬元整」，惟朋
      德公司迄未就其此部分主張，提出積極之證明供本院審酌，則朋德公司是否完
      成技術輔導與人員培訓已茲疑義。再者，朋德公司主張系爭規劃合約第六條違
      約條款約定：「1.甲（即宏遠公司）乙方（即朋德公司）雙方應本誠信原則，
      共同信守本合約各條款之規定。2.乙方在工程進行時，除不可抗拒之因素外不
      得停止後續工程，應繼續將工程至試車完成止。」，而系爭按裝工程契約所約
      定之四十五工作天完成，並非屬規劃合約之工作內容等情。經查，系爭規劃合
      約兩造確未約定履行期間，該約定顯係宏遠公司懼朋德公司未盡技術輔導與人
      員培訓之責而為，盡義務者應為朋德公司，而按給付無確定期限者，債務人於
      債權人得請求給付時，經其催告而未為給付，自受催告時起，負遲延責任。其
      經債權人起訴而送達訴狀，或依督促程序送達支付命令，或為其他相類之行為
      者，與催告有同一之效力。前項催告定有期限者，債務人自期限屆滿時起負遲
      延責任。民法第二百二十九條第二、三項分別定有明文。而兩造先於九十年四
      月十一日在台北朋德公司辦公室召開兩造織二生物廢水回收檢討會，依照會中
      記錄（見本院卷上證四號）第一項之ａ雖經宏遠致力現場改善並完全配合朋德
      作業指示，及朋德權利技術、研發，並指派賴經理文生住場指導，但四月十日
      止，水量８００噸／日ＣＯＤ１２０—１２５ｐｐｍ與目標差異頗大。ｂ經再
      三檢討，鍾博士希望在生物處理能力尚無法達到目標前，請宏遠能配合：油
      水分離４／１５↑完工。４／１５↑織II生物法入水導電度降至４６０μδ
      。使５／１５↑能達到８００噸水，ＣＯＤ５０↓目標。足見水質驗收與駐場
      技術指導切不可分，而水質驗收一直未能達到驗收標準，朋德公司如何將實驗
      確定成果教導宏遠公司人員，嗣於九十年五月十六日兩造再召開「織二廠生物
      回收工程合約驗收案會議」，其中決議在五月二十五日由朋德公司提出新處理
      對策與期限，否則終止合約，顯屬就前揭技術輔導與人員培訓一併為催告，然
      據宏遠公司所提出前開階段說明書之內容所載，並未就其已完成系爭規劃合約
      約定所應完成之試車技術輔導與人員培訓提出說明，揆諸前揭法條規定，宏遠
      公司自得因朋德公司給付遲延而據以終止契約。
  ２、又朋德公司固不爭執曾參加宏遠公司召開之前開會議，惟否認前開會議之效力
      ，並主張參加系爭會議之朋德公司人員無法代表朋德公司等情，查參與系爭會
      議之朋德公司人員賴文生、賴宏興業於系爭會議紀錄上簽名，而朋德公司亦於
      期限內提出階段說明書，足認朋德公司承認系爭會議所達成之決議事項至明，
      是朋德公司此部分主張尚無足採，因此，朋德公司既已遲延履行系爭規劃合約
      所約定之事項，且無法就其已完成技術輔導與人員培訓之主張提出積極證據以
      實其說，則其亦無權再請求宏遠公司給付該尾款。
（六）菌種及藥劑費四百八十三萬四千七百六十二元部分：
  １、查兩造於八十八年九月六日簽定之「織布廢水回收再使用處理系統工程規劃與
      設計」合約書（即規劃合約）第一條工作內容第三項載有「土木工程建築結構
      及建造由甲方（即宏遠公司）負責，其他回收處理系統硬體設備及試車菌種由
      乙方（即朋德公司）負責」（原審卷(一)第二五頁），再按關於菌種及藥劑費用
      部分，乃上訴人朋德公司為完成工作所需之材料，依按裝工程合約第四條第二
      款及規劃合約第一條第三款之約定，本屬承攬人之對造應負責者，然宏遠公司
      為期盼對造能儘速盡力完成工作，以享用其成果，故宏遠公司於原審法院審理
      時已自承「依合約是承攬人（即朋德公司負責），但我們曾承諾要由我們負擔
      ，因為他們說執行有困難，所以由我們負擔希望他們能執行快一點，從一開始
      朋德公司提出的菌種我們都有簽收，我們之前就有承諾有負擔菌種費用，但是
      在協調會的時候有說到沒提出對策，要回歸他們自己負擔」等語（原審卷(三)第
      一四二頁），另觀之朋德公司提出之回收處理場九十年一月份生物機能維護加
      藥處分傳真、回函傳真、宏遠公司公司織布水回收場污泥訓養加藥紀錄表、織
      布水回收廠PBT加藥紀錄表、簽收單、送貨單、出貨單、廢水回收生物處理系
      統請款明細表（菌種及藥品費部分）（原審卷(一)第八三、八四、八五至八八、
      八九、九十至一一０、一一０、一一一至一三一頁、原審卷(二)第十至七一頁）
      ，其中八十九年五月十七日起至同年十二月二十八日止之加藥紀錄表、九十年
      一月八日起至九十年三月二十三日止之簽收單、九十年三月二十六日之送貨單
      、九十年三月二十九日起至同年六月二十五日出貨單上均有宏遠公司公司人員
      之簽名，再參以朋德公司於九十年一月二十日、同年三月二日分別出具之九十
      年一至二月份統一發票，菌種藥劑費用分別十萬六千一百二十五元、二十五萬
      八千七百九十元，加計營業稅後分別為十一萬一千四百三十一元、二十七萬一
      千七百三十元，合計三十八萬三千一百六十一元，扣除匯費三十元後，總計三
      十八萬三千一百三十一元，業經宏遠公司匯入朋德公司帳戶，有統一發票、電
      匯對帳單列印（原審卷(一)第一三二至一三五頁）在卷可稽，而宏遠公司對於前
      揭書證形式上之真正亦不爭執，則朋德公司主張本件菌種及藥品費用應由宏遠
      公司負擔，已堪認定。
  ２、雖宏遠公司辯稱兩造已於九十年五月十六日之會議中約定如朋德公司於九十年
      五月二十八日前提出新對策，藥劑費宏遠公司繼續負擔至九十年六月底，但朋
      德公司未依限提出，則其前之全部藥劑費回歸由朋德公司負擔乙節，固據其提
      出之二廠生物回收工程合約驗收案會議之會議紀錄一份為證（原審卷(一)第七七
      頁），然該會議記錄係記明「如朋德有新對策，宏遠公司願再付藥劑費一個月
      」在朋德有新對策之上註明五月二十八日上午十時前，其下以括號註明（宏遠
      可接受），第二點記明「如超出期限費用由朋德公司負擔」，顯見該表示，係
      朋德公司在五月二十八日上午十時前提出宏遠公司可接受之新對策，宏遠公司
      即願繼續負擔藥劑費至六月底，否則就不再繼續負擔藥劑費，而轉由朋德公司
      負責，因此如在五月二十八日上午十時期限前朋德公司所提出之新對策，為宏
      遠公司所不接受，宏遠公司即不再負擔五月二十八日以後之藥劑費。查朋德公
      司雖已於同年五月二十五日遵期提出「朋德公司承攬宏遠興業公司新建織布廠
      廢水回收再利用處理工程階段說明書」，有前開說明書一份在卷可參（原審卷
      (一)第二九至三二頁），宏遠公司亦於本院及原審法院審理時自承有收受說明書
      （原審卷(三)第一四二頁），然因該處理對策為宏遠公司認又係針對要求宏遠公
      司水質控管而不能接受，朋德公司又未能舉證證明該對策係宏遠公司可接受，
      參諸朋德公司於收受宏遠公司之終止契約之存證信函後，所發編號八二八號存
      證信函，內有「三、宏遠公司於九十年五月十六日召開之會議，要求本公司於
      同年月廿五日以前提出新處理對策及期限乙事，其實試車已著有成效，所餘為
      進流水水質之控管，並非對策問題。‧‧‧」「‧‧‧本公司根本無所謂需要
      提出新處理對策及期限‧‧‧。」，足認朋德公司已無何新對策，而能保證達
      到契約要求之水質標準者，則宏遠公司應僅負擔藥劑費至九十年五月二十七日
      止。是宏遠公司抗辯無再負擔藥劑費云云即無可採。
  ３、藥劑費用部分，宏遠公司為期待對造能儘速盡力完成工作，以享用其成果，固
      承諾試車階段之藥劑費改由宏遠公司負擔，但宏遠公司原先答應負擔者，為九
      十年元月以後之藥劑費，八十九年十二月以前者不在內，故朋德公司才自九十
      年元月份起開立統一發票向宏遠公司請款，宏遠公司並就朋德公司開立之五張
      統一發票，依正常程序於期限內向稅務機關報稅，但八十九年十二月以前之藥
      劑費，朋德公司雖在請求款項之附表中註明八十九年五月至十一月宏遠公司於
      八十九年十二月答應處理，八十九年十二月部分宏遠公司將送貨簽收記錄單以
      立可白塗銷，惟就宏遠公司答應處理一節，朋德公司迄未能舉證以實其說，而
      就八十九年十二月部分宏遠公司縱曾在送貨簽收記錄單以立可白塗銷，亦不能
      證明宏遠公司曾答應負擔該部分之藥劑費，參酌朋德公司僅就九十年一月份以
      後之藥劑費開立統一發票工宏遠公司報稅，顯見自其時宏遠公司始有負擔藥劑
      費之承諾，故宏遠公司抗辯器僅須負擔自九十年一月起之藥劑費等語，應屬可
      信。
  ４、宏遠公司又抗辯藥劑費超出朋德公司預估之費用甚多顯不合理云云，惟查，對
      於朋德公司陸續提交宏遠公司之菌種及藥品，宏遠公司均予以簽收，有該簽收
      單附於原審卷(二)，以此一宏遠公司簽收菌種及藥品之事實，亦可證宏遠公司對
      使用之藥劑究有多少，應心知肚明。按以生物處理法處理廢水，該處理系統中
      之生物，必須經「馴養期」、「生長期」、「受傷修復期」、「穩定期」。查
      原告於八十七年十月八日所提交被告之「織布廠廢水處理試驗與回收處理場流
      程規劃」中，五、問題討論之３，所預估菌種維費每立方公尺一點五元，載體
      維護、殺菌劑及濾材維護費每立方公尺一元，係就「維護正常生物處理操作系
      統」，即指生物已至上述穩定期時，所需維護費用之預估。本件織布廠廢水回
      收處理系統，尚在試車階段，其生物尚未達到上述穩定期，甚至屢經受傷，須
      反覆修復，因此，此一時期所需之菌種及藥品費用，自不相同。朋德公司於上
      開「織布廠廢水處理試驗與回收處理場流程規劃」之同一份報告中，織布廠廢
      水回收處理試驗結果之４敘明「因織布一廠回收處理溢流廢水水質ＣＯＤ濃度
      不穩定與起泡性高，如採用與織布二廠廢水回收處理相同之操作參數將無法達
      到水質要求，故將織布一廠溢流廢水納入回收處理系統，會影響織布二廠廢水
      回收處理操作之穩定性，並增加可觀之操作成本」，上述朋德公司於八十七年
      十月八日所提交之報告，對宏遠公司織一廠以化學回收處理法處理後之廢水，
      納入生物處理系統，所可能造成之問題，以及可能增加可觀之操作成本，事先
      確曾提出報告。是可證朋德公司在試驗完成後，當儘量將成本控制在契約所定
      之範圍內，在試驗階段，因各項未曾經朋德公司原預料之狀況下，菌種藥劑費
      確可能居高不下，是宏遠公司此部分之抗辯亦非可採。
  ５、綜上所述，宏遠公司應負擔之藥劑費應自九十年一月份起至同年五月二十七日
      止，而依原審卷(二)（見第五十七頁）所附菌種及藥品明細表，五月一日至五月
      二十七日止之藥劑費為四十八萬七千五百元，加計營業稅為五十一萬一千八百
      七十五元，則九十年一月至九十年五月二十七日止之藥劑費合計應為一百九十
      萬七千四百三十六元。
（七）本件承攬契約工期為四十五工作天，兩造間承攬合約並未完成，在生物處理法
      回收再利用廢水系統之試車期間，宏遠公司並無義務亦無必要，控管其排放之
      進流水，宏遠公司並無以不正當方法，使朋德公司無法達成合約所訂之驗收條
      件（即兩造間於八十八年三月二日簽訂之織一、二廠廢水回收再利用處埋設備
      按裝工程合約第二十一條第（二）點所列可回收水量二六○○立方公尺、ＣＯ
      Ｄ三○／Ｌ以下、回收率九○％以上、ＰＨ值七．○正負○．二、導電度三○
      ○至四六○）。在生物處理法回收再利用廢水系統之試車期間，宏遠公司應負
      擔藥劑費用僅為九十年一月至九十年五月二十七日止之藥劑費合計應為一百九
      十萬七千四百三十六元。
五、綜此，本件朋德工起訴主張兩造簽訂系爭按裝工程合約與規劃合約，由朋德公司
    承攬之廢水回收利用生物處理系統所需之菌種及藥品費用應由宏遠公司負擔，爰
    依契約關係請求宏遠公司應給付一百九十萬七千四百三十六元（含營業稅），及
    自起訴狀繕本送達宏遠公司之翌日（即九十年十一月九日）起至清償日止，按年
    息百分之五計算之利息，為有理由，應予准許。逾此範圍之藥劑費部分之請求為
    無理由，應予駁回。又朋德公司另主張其於八十八年三月二日與宏遠公司公司簽
    訂工程合約書，承攬宏遠公司「織布一、二廠廢水回收再利用處理設備按裝工程
    」，工期四十五工作天，工程款分五期給付，宏遠公司已給付一至四期款，第五
    期款三百二十七萬元，加計營業稅後為三百四十三萬三千五百元，約定於全部完
    成驗收合格，辦妥保固手續後結清。八十八年九月六日宏遠公司又與朋德公司簽
    訂「織布廢水回收再使用處理系統工程規劃與設計」工程合約書，委由朋德公司
    進行織布廠廢水回收再使用生物處理試驗及回收處理場施工指導、試車技術輔導
    與人員培訓。工程款一百萬元分五期給付，宏遠公司已給付一至四期款八十五萬
    元，餘十五萬元尚未給付，加計營業稅後為十五萬七千五百元，兩者合計為三百
    五十九萬一千元，為此，朋德公司爰依契約關係，請求宏遠公司如數給付並加計
    遲延利息部分，為無理由，應予駁回。又，上開應准許部分，兩造均陳明願供擔
    保聲請宣告假執行及免予假執行，均核無不合，爰分別酌定相當之擔保金額宣告
    之。至於朋德公司敗訴部分，其假執行之聲請失所附麗，應併予駁回。原審就超
    過上開應准許部分，為宏遠公司敗訴之判決，並為假執行之宣告，自有未洽。上
    訴意旨就此部分指摘原判決不當，求予廢棄改判，為有理由。至於上開應准許部
    分，原審判命宏遠公司給付，並為假執行之宣告，核無違誤，上訴意旨，就此部
    分，仍執陳詞，指摘原判決不當，求予廢棄，為無理由，應駁回其上訴。至於朋
    德公司就上開應駁回部分，指摘原判決不當，求予廢棄改判，亦無理由，並應駁
    回其上訴。
六、據上論結，本件上訴為一部有理由，一部無理由，依民事訴訟法第四百五十條、
    第四百四十九條第一項、第七十九條但書，判決如主文。
中      華      民      國    九十二    年      九      月    二十三    日
                                    臺灣高等法院臺南分院民事第四庭
~B1審判長法官  林    金    村
~B2      法官  曾    平    杉
~B3      法官  袁    靜    文
右為正本係照原本作成。
如對本判決上訴，須於判決送達後廿日內向本院提出上訴狀，未表明上訴理由者，應
於上訴後廿日內，向本院提出理由書。
中      華      民      國    九十二    年      九      月    二十五    日
                                        法院書記官  黃    文    生


司法院資訊處製作；財團法人民間司法改革基金會備份。
